ACORDAO-COMPLETO-2470623

ACÓRDÃO 8463/2021 ATA 18/2021 - PRIMEIRA CÂMARA

VISTOS, relatados e discutidos estes autos de tomada de contas especial originada de conversão de representação, por força do Acórdão 14527/2019-TCU-Primeira Câmara, exarado no TC Processo 020.802/2016-1, sobre irregularidades na locação e na reforma de imóvel para atender ao Departamento Regional do Serviço Social do Comércio no Estado do Amazonas (Sesc/AM) .
ACORDAM os ministros do Tribunal de Contas da União, reunidos em sessão da 1ª Câmara, diante das razões expostas pelo relator, em:
9.1. rejeitar as razões de justificativa apresentadas pelo Sr. José Roberto Tadros e pela Sra. Simone de Souza Guimarães em razão da ocorrência descrita no item 23, II, "b", da instrução da unidade técnica constante do TC Processo 020.802/2016-1;
9.2. aplicar, com fundamento no art. 58, II, da Lei 8.443/1992, à Sra. Simone de Souza Guimarães a multa no valor de R$ 30.000,00 (trinta mil reais) , fixando o prazo de 15 (quinze) dias, a contar da notificação, para que comprove, perante este Tribunal  (art. 214, III, "a", do RI/TCU) , o recolhimento da dívida aos cofres do Tesouro Nacional, atualizada monetariamente desde a data do presente acórdão até a do efetivo recolhimento, se for paga após o vencimento, na forma da legislação em vigor;
9.3. aplicar, com fundamento no art. 58, II, da Lei 8.443/1992, ao Sr. José Roberto Tadros a multa no valor de R$ 50.000,00 (cinquenta mil reais) , fixando o prazo de 15 (quinze) dias, a contar da notificação, para que comprove, perante este Tribunal  (art. 214, III, "a", do RI/TCU) , o recolhimento da dívida aos cofres do Tesouro Nacional, atualizada monetariamente desde a data do presente acórdão até a do efetivo recolhimento, se for paga após o vencimento, na forma da legislação em vigor;
9.4. julgar irregulares as contas do Sr. José Roberto Tadros e da Sra. Simone Souza Guimarães, com fundamento nos arts. 1º, I, e 16, III, "b" e "c", da Lei 8.443/1992;
9.5. condenar o Sr. José Roberto Tadros e a Sra. Simone Souza Guimarães, em solidariedade com a empresa Tropical Comércio de Derivados de Petróleo Ltda., ao pagamento das quantias abaixo especificadas, atualizadas monetariamente e acrescidas de juros de mora calculados desde a respectiva data até a do efetivo recolhimento, fixando o prazo de 15 (quinze) dias, a contar da notificação, para que comprovem, perante o Tribunal  (art. 214, III, "a", do RI/TCU) , o recolhimento da dívida aos cofres da Administração Regional do Serviço Social do Comércio no Estado do Amazonas na forma da legislação em vigor:
9.5.1. Dívida 1, referente ao pagamento de aluguéis por parte do Sesc/AM à locadora durante 14 meses, sem que houvesse no imóvel qualquer reforma ou atividade:
	Data da Ocorrência 
	Valor do Débito (R$) 

	10/4/2015
	18.000,00

	10/4/2015
	18.000,00

	10/4/2015
	18.000,00

	8/5/2015
	18.000,00

	10/6/2015
	18.000,00

	14/7/2015
	18.000,00

	10/8/2015
	18.000,00

	31/8/2015
	18.000,00

	2/10/2015
	18.000,00

	6/11/2015
	18.000,00

	4/12/2015
	18.000,00

	28/12/2015
	18.000,00

	2/2/2016
	20.021,34

	7/3/2016
	25.026,67

	5/4/2016
	25.026,67

9.5.2. Dívida 2, referente à realização de benfeitorias no prédio locado, sem que houvesse qualquer indenização ou ressarcimento ao Sesc/AM, por força de disposição contratual:
	Data da Ocorrência
	Valor do débito (R$) 

	6/6/2016
	31.972,15

	7/7/2016
	73.391,13

	10/8/2016
	162.082,44

	11/11/2016
	175.172,29

	27/12/2016
	93.269,34 

	27/12/2016
	59.113,71

	23/10/2017
	36.000,00

	16/5//2018
	48.000,00

9.6. aplicar, individualmente, ao Sr. José Roberto Tadros e à empresa Tropical Derivados de Petróleo Ltda. a multa prevista no art. 57 da Lei 8.443/1992, no valor de R$ 355.000,00 (trezentos e cinquenta e cinco mil reais) , fixando o prazo de 15 (quinze) dias, a contar da notificação, para que comprovem, perante o Tribunal  (art. 214, III, "a", do RI/TCU) , o recolhimento das dívidas aos cofres do Tesouro Nacional, atualizadas monetariamente desde a data do presente acórdão até a data do efetivo recolhimento, se forem pagas após o vencimento, na forma da legislação em vigor;
9.7. aplicar à Sra. Simone de Souza Guimarães a multa prevista no art. 57 da Lei 8.443/1992, no valor de R$ 177.700,00 (cento e setenta e sete mil e setecentos reais) , fixando o prazo de 15 (quinze) dias, a contar da notificação, para que comprove, perante o Tribunal  (art. 214, III, "a", do RI/TCU) , o recolhimento da dívida aos cofres do Tesouro Nacional, atualizada monetariamente desde a data do presente acórdão até a data do efetivo recolhimento, se for paga após o vencimento, na forma da legislação em vigor;
9.8. autorizar, desde logo, nos termos do art. 28, II, da Lei 8.443/1992, a cobrança judicial das dívidas;
9.9. autorizar, desde já, caso requerido, o parcelamento da dívida em até 36 (trinta e seis) parcelas mensais, nos termos do art. 217 do RI/TCU, com a incidência sobre cada parcela dos devidos encargos legais até o efetivo pagamento, com esclarecimento aos responsáveis de que a falta de pagamento de qualquer parcela importará no vencimento antecipado do saldo devedor (§ 2º do art. 217 do RI/TCU) ;
9.10. dar ciência desta deliberação ao Ministério Público do Estado do Amazonas, em cumprimento ao disposto no art. 16, § 3º, da Lei 8.443/1992;
9.11. encaminhar cópia desta deliberação à Controladoria-Geral da União e ao Departamento de Polícia Federal para as providências que julgarem cabíveis.

Tomada de contas especial originada de conversão de representação, sobre irregularidades na locação e na reforma de imóvel para atender o departamento regional da entidade. Análise das razões de justificativa.

Primeira Câmara

Administração Regional do Sesc no Estado do Amazonas.

3. Interessados/Responsáveis:
3.1. Responsáveis: José Roberto Tadros (XXX.844.462-XX); Simone de Souza Guimarães (XXX.547.952-XX); Tropical Comércio de Derivados de Petróleo Ltda. (15.816.382/0001-01).

13.1. Ministros presentes: Walton Alencar Rodrigues (Presidente), Benjamin Zymler, Vital do Rêgo e Jorge Oliveira.
13.2. Ministro-Substituto presente: Weder de Oliveira (Relator).

ACORDAO-COMPLETO-2543230

Acórdão 7970/2022 - Primeira Câmara

ACORDAO-COMPLETO-2486836

Acórdão 11250/2021 - Primeira Câmara

WEDER DE OLIVEIRA

Reproduzo, com ajustes de forma, a instrução apresentada (peça 24) pela extinta Secretaria de Controle Externo do Trabalho e Entidades Paraestatais (SecexTrabalho) :
"INTRODUÇÃO
1.	Cuidam os autos de tomada de contas especial originária da conversão do processo de representação TC Processo 020.802/2016-1, em apenso, por força do Acórdão 14527/2019-TCU-Primeira Câmara, de relatoria do ministro-substituto Weder de Oliveira, verbis: 
'1.8.1. determinar, nos termos do art. 47 da Lei 8.443/1992, a conversão do presente processo em tomada de contas especial;
1.8.2. determinar a citação solidária do Sr. José Roberto Tadros (CPF XXX.844.462-XX) , da Sra. Simone de Souza Guimarães (CPF XXX.547.952-XX) e da empresa Tropical Comércio de Derivados de Petróleo Ltda. (CNPJ 15.816.382/0001-01) , em razão da ocorrência descrita no item 23, II, 'c', da instrução da unidade técnica (peça 56) ;
1.8.3. determinar a audiência do Sr. José Roberto Tadros (CPF XXX.844.462-XX) em razão da ocorrência descrita no item 23, II, 'a' e 'b', da instrução da unidade técnica (peça 56) ;
1.8.4. determinar a audiência da Sra. Simone de Souza Guimarães (CPF XXX.547.952-XX) em razão da ocorrência descrita no item 23, II, 'b', da instrução da unidade técnica (peça 56) ;
1.8.5. cientificar a autoridade ministerial supervisora a respeito da conversão dos presentes autos em tomada de contas especial, nos termos do art. 198, parágrafo único, do RI/TCU'.
HISTÓRICO
2.	A extinta Secex/AM, após realizar diligência e inspeção no Serviço Social do Comércio - Departamento Regional do Amazonas (Sesc/AM) , relatou, no mencionado processo de representação, em apenso, as seguintes impropriedades em relação ao contrato de locação firmado com a empresa Tropical Comércio de Derivados de Petróleo Ltda.: 
a) ausência de publicidade quanto à locação do imóvel, dificultando a ampliação e possibilidade da participação de outros interessados: não se consignou nos autos do processo administrativo a forma como as pesquisas foram realizadas, em desacordo com os princípios insertos no art. 2º do Regulamento de Licitações e Contratos do Sesc (Resolução 1.252/2012) , bem como não restou demonstrada a vantajosidade econômica da opção pela locação do prédio da empresa Tropical Comércio de Derivados de Petróleo Ltda.;
b) prática de autocontrato: a empresa locadora, Tropical Comércio de Derivados de Petróleo Ltda., é de propriedade do Sr. José Roberto Tadros, presidente do Sesc/AM, e de seus familiares Vânia Maria Tereza Novoa Tadros (esposa) e Tereza de Jesus Monteiro Novoa. Assim, o presidente do Sesc/AM teria figurado, simultaneamente, como representante da locadora e da locatária;
c) descumprimento do regulamento de licitações e contratos do Sesc/AM: de acordo com a previsão contida no art. 39 da Resolução 1.252/2012, 'não poderão participar das licitações nem contratar com o SESC dirigente ou empregado da entidade';
d) o edital do convite 4/2015, que objetivava a contratação de empresa de engenharia para reforma do prédio pelo Sesc/AM,  'disfarçou 'o real endereço do imóvel - enquanto o contrato de locação indica o endereço 'Rua Henrique Antony, nº 78/86', o edital do convite 4/2015 foi publicado para contratação de empresa para reforma da propriedade localizada na 'Rua Itamaracá s/nº , bairro Centro', embora tratem do mesmo imóvel;
e) desembolso da quantia de R$ 536.341,38 pelo aluguel do imóvel, entre 1º/2/2015 e 1º/2/2017, sem qualquer atividade no local, sendo que, por um período de mais de 12 meses, a partir de 1º/2/2015, o imóvel permaneceu fechado, uma vez que o contrato para reforma do edifício iniciou-se apenas em 4/3/2016. 
3.	Face ao apurado, aquela unidade técnica propôs a realização de audiência do Sr. José Roberto Tadros, presidente do Sesc/AM, para que apresentasse razões de justificativa quanto às seguintes ocorrências (peças 49 a 51 do TC Processo 020.802/2016-1) :
Irregularidades verificadas na locação de prédio para receber as atividades da seção de educação do Sesc/AM, a saber:
a) violação do princípio da publicidade na busca por imóvel para atender as necessidades da seção de educação do Sesc/AM, o que prejudicou a ampliação do rol de interessados em contratar com a entidade;
b) celebração de contrato de locação (Contrato 6/2015) com empresa de sua propriedade; e 
c) violação do princípio da eficiência por: (i) não ser diligente na aplicação de recursos do Sesc/AM no processo de locação/reforma do prédio que receberia as atividades da seção de educação, notadamente a pagamento de aluguéis para a sua empresa, por um período de quatorze meses, no valor de R$ 286.074,68, sem que houvesse concomitantemente qualquer atividade no local - reforma ou atividades de educação; (ii)  celebrar o Contrato de Locação 6/2015, contendo previsão, na cláusula nona, que eximiu o locador de efetuar qualquer indenização ou ressarcimento em virtude das benfeitorias decorrentes da reforma custeada pelo Sesc/AM, no valor total de R$ 679.001,06.
 (...) 
Normas infringidas: Art. 2º e 39 da Resolução 1.252/2012 (Regulamento de Licitações e Contratos do Sesc/AM) ; art. 37, caput, da Constituição Federal (princípios da legalidade, moralidade, impessoalidade, publicidade e eficiência) ; e Acórdãos do TCU 1.272/2018 e 3.249/2013, ambos do plenário. '
4.	Ao avaliar o sugerido, o relator, ministro-substituto Weder de Oliveira, assinalou que, além das impropriedades consignadas pela unidade técnica, o presidente do Sesc/AM teria incorporado ao imóvel de sua propriedade, a título gratuito, todas as benfeitorias realizadas, no total de R$ 679.001,06, em virtude do disposto na cláusula nona no Contrato de Locação 6/2015, abaixo transcrita:
'9.1 Toda e qualquer benfeitoria autorizada pela LOCADORA, ainda que útil, necessária, ou voluptuária, ficará automaticamente incorporada ao imóvel (...) , não podendo o LOCATÁRIO pretender qualquer indenização ou ressarcimento, bem como arguir direito de retenção pelas mesmas, salvo se acordado entre as partes.' (grifou-se) 
5.	Assim, entendendo haver indicativo de potencial dano ao erário e grave ofensa aos princípios da moralidade, da impessoalidade e da eficiência, bem como aos arts. 2º e 39 da Resolução Sesc/AM 1.252/2012, o i. relator conheceu da representação, com fulcro nos arts. 235 e 237, VI, do RI/TCU, c/c o art. 103, § 1º, da Resolução TCU 259/2014, e determinou o retorno dos autos àquela unidade instrutiva para que avaliasse o possível prejuízo ao erário nas ocorrências relatadas, bem como a cadeia de responsabilização envolvida no processo (peça 52 do TC Processo 020.802/2016-1) .
6.	Dando cumprimento ao despacho, esta unidade técnica, com base nos relatórios da extinta Secex/AM, identificou duas situações que poderiam resultar em débito. 
7.	A primeira, dizia respeito ao pagamento de aluguéis por parte do Sesc/AM à locadora durante 14 meses, sem que houvesse no imóvel qualquer reforma ou atividade. Tal procedimento, como consignado pela Secex/AM, caracterizaria ato de gestão antieconômico, ensejando prejuízos aos cofres do Sesc/AM. O débito relativo a esta ocorrência corresponderia aos valores dos aluguéis pagos no aludido período, conforme tabela abaixo: 
	 Mês de referência
	 Valor (R$) 
	 Data do Pagamento 
	Comprovante à peça 36 do TC Processo 020.802/2016-1 Apenso 

	2/2015
	18.000,00
	10/4/2015
	p .2

	3/2015
	18.000,00
	10/4/2015
	p. 2

	4/2015
	18.000,00
	10/4/2015
	p. 9

	5/2015
	18.000,00
	8/5/2015
	p. 16

	6/2015
	18.000,00
	10/6/2015
	p. 27

	7/2015
	18.000,00
	14/7/2015
	p. 27

	8/2015
	18.000,00
	10/8/2015
	p. 31

	9/2015
	18.000,00
	31/8/2015
	p. 35

	10/2015
	18.000,00
	2/10/2015
	p. 39

	11/2015
	18.000,00
	6/11/2015
	p. 43

	12/2015
	18.000,00
	4/12/2015
	p. 48

	1/2016
	18.000,00
	28/12/2015
	p. 52

	2/2016
	20.021,34
	2/2/2016
	p. 54

	3/2016
	25.026,67
	7/3/2016
	p. 63

	4/2016
	25.026,67
	5/4/2016
	p. 67

	Total
	286.074,68
		
8.	A segunda, como alertado pelo relator (item 4) , referia-se à realização de benfeitorias no prédio locado, no valor de R$ 679.001,06, sem que houvesse qualquer indenização ou ressarcimento ao Sesc/AM, por força de disposição contratual (transcrita no item 4, acima) . Assim, a locadora teria visto seu patrimônio aumentado, sem qualquer contrapartida, o que configuraria enriquecimento sem justa causa e provocaria prejuízos aos cofres do Sesc/AM. O débito relativo a este evento corresponderia aos valores despendidos pelo Sesc/AM com as obras de reforma do imóvel locado, conforme quadro abaixo:
	Data do Pagamento
	Valor do débito (R$) 
	Comprovante 
Valor Líquido*
	Nota Fiscal 
Valor Líquido + Impostos Retidos**

	6/6/2016
	31.972,15
	p. 6
	p. 9

	7/7/2016
	73.391,13
	p. 14
	p. 19

	10/8/2016
	162.082,44
	p. 23
	p. 28

	11/11/2016
	175.172,29
	p. 35
	p. 37

	27/12/2016
	93.269,34 
	p. 44
	p. 45

	27/12/2016
	59.113,71
	p. 57 
	p. 58

	23/10/2017
	36.000,00
	p. 75
	p. 77

	16/5//2018
	48.000,00
	p. 84 
	p. 88

	Total
	679.001,76
		
* Valor transferido à contratada (comprovantes à peça 39 do TC Processo 020.802/2016-1 apenso) 
** Valor total despendido pelo Sesc/AM, correspondente à soma do valor transferido à contratada acrescido dos impostos retidos, discriminados na nota fiscal (NFs à peça 39 do TC Processo 020.802/2016-1 apenso) 
9.	Quanto à responsabilidade pelos débitos, identificou-se que deveria recair, solidariamente, sobre o senhor José Roberto Tadros, presidente do Sesc/AM, pois homologou o processo de licitação; a senhora Simone de Souza Guimarães, diretora regional do Sesc/AM, vez que assinou o contrato de locação; e a empresa Tropical Comércio de Derivados de Petróleo Ltda., que se beneficiou dos pagamentos indevidos. 
10.	Assim, considerando os indícios de dano aos cofres do Sesc/AM, opinou-se que aquele processo de representação fosse convertido em tomada de contas especial, para fins de citação solidária dos responsáveis acima indicados. 
11.	Convém comentar que a tomada de contas especial visa à apuração dos fatos, identificação dos responsáveis, quantificação do dano e obtenção do ressarcimento dos prejuízos. Em outras palavras, o que deve existir para permitir a instauração de TCE não é a ocorrência concreta de dano, mas, sim, algum ato ou fato que permita inferir a plausibilidade da ocorrência do débito, o que se vislumbrava àquela época. 
12.	Acolhendo o sugerido, este TCU proferiu o Acórdão 14527/2019-TCU-Primeira Câmara, acima transcrito (item 1) . 
13.	Em atenção ao determinado, foram expedidos os seguintes ofícios: 
	Destinatário
	Expediente
	Localização
	AR
	Observação

	José Roberto Tadros
	731/2020-TCU/Seproc, de 21/1/2020
	Peça 10
	Peça 12
	Entregue em 28/1/2020

	Simone de Souza Guimarães
	732/2020-TCU/Seproc, de 21/1/2020
	Peça 11
	Peça 13
	Entregue em 29/1/2020

	Tropical Comércio de Derivados de Petróleo Ltda.
	733/2020-TCU/Seproc, de 21/1/2020
	Peça 9
	Peça 14
	desconhecido

14.	Atendendo ao chamamento processual, os responsáveis apresentaram, tempestivamente, por meio de procuradores legalmente constituídos (peças 15 e 21) , suas manifestações (peças 16-20 e 22) , sumariadas e analisadas na seção seguinte. 
EXAME TÉCNICO
15.	Inicialmente, insta recordar, de modo resumido, a cronologia dos fatos analisados na representação que deu origem à presente TCE:
	a) 1º/2/2015 - assinatura do contrato 6/2015 entre o Sesc/AM e a empresa Tropical Comércio de Derivados de Petróleo Ltda. para locação de edifício situado à Rua Henrique Antony, 78/86, Centro, Manaus/AM, com vigência de 24 meses, no valor mensal de R$ 18.000,00, destinado às atividades finalísticas da entidade;
	b) 6/1/2016 - 1º termo aditivo ao contrato, com reajuste do valor mensal do aluguel para R$ 20.021,34;
	c) 4/2/2016 - 2º termo aditivo ao contrato, para inclusão da locação do andar térreo do edifício, com alteração do valor mensal do aluguel para R$ 25.026,67;
	d) 4/3/2016 - assinatura do contrato AM-2016-CO-002 com a empresa SBA Engenharia Ltda. para reforma do prédio alugado;
	e) 15/4/2016 - início das obras de reforma do edifício;
	f) 2/2/2017 - substituição do contrato de locação do prédio por termo de contrato de comodato, de natureza gratuita, com vigência de 2/2/2017 a 1º/2/2019;
	g) 20/5/2018 - recebimento definitivo da obra.
16.	José Roberto Tadros e Simone de Souza Guimarães, respectivamente, presidente e diretora regional do Sesc/AM, apresentaram defesa única (peças 16-20) em relação aos seguintes pontos: 
a) violação do princípio da publicidade na busca por imóvel para atender as necessidades da seção de educação do Sesc/AM, prejudicando a ampliação do rol de interessados em contratar com a entidade;
b) celebração de contrato de locação (Contrato 6/2015) com a empresa Tropical Comércio de Derivados de Petróleo Ltda. (CNPJ 15.616.382/0001-01) , de propriedade do presidente do Sesc/AM, em afronta aos princípios da moralidade e impessoalidade, bem como aos arts. 2º e 39 da Resolução Sesc/AM 1.252/2012 e Acórdão 1272/2018-TCU-Plenário, min. José Múcio Monteiro e 3.249/2013-TCU-Plenário, min. Raimundo Carreiro; e 
c) violação do princípio da eficiência por: (i) não ser diligente na aplicação de recursos do Sesc/AM no processo de locação/reforma do prédio que receberia as atividades da seção de educação, notadamente em relação ao pagamento de aluguéis para a locatária, por um período de quatorze meses, no valor de R$ 286.074,68, sem que houvesse concomitantemente qualquer atividade no local - reforma ou atividades de educação; (ii) celebrar o Contrato de Locação 6/2015, contendo previsão, na cláusula nona, que eximiu o locador de efetuar qualquer indenização ou ressarcimento em virtude das benfeitorias decorrentes da reforma custeada pelo Sesc/AM, no valor total de R$ 679.001,06, em desacordo com os Acórdão 799/2004-TCU-Plenário, min. Ubiratan Aguiar; 2.489/2010-TCU-Plenário, min. Raimundo Carreiro; e 7.297/2013, 2ª Câmara, ministro-substituto Marcos Bemquerer.
Condutas: 
José Roberto Tadros (CPF XXX.844.462-XX) , presidente do Sesc/AM - homologou o processo licitatório 14/0001-DL (peça 12, p. 5) , devendo responder pelas ocorrências descritas nos itens 'a ', 'b ' e 'c ', acima;
Simone de Souza Guimarães (CPF XXX.547.952-XX) , diretora regional do Sesc/AM - celebrou o Contrato de Locação 6/2015 (peça 1, p. 6-12) , devendo responder pelas ocorrências descritas nos itens 'b' e 'c', acima;
Argumento 1: não violação do princípio da publicidade
17.	Em suas defesas, os responsáveis afirmam que não houve violação ao princípio da publicidade, pois a locação de bens imóveis estaria arrolada entre as hipóteses de dispensa de licitação, como previsto no inciso VI, art. 9º da Resolução Sesc 1252/2012. 
18.	Aduzem que, mesmo sendo dispensável a licitação, o Sesc/AM realizou pesquisa de mercado, visando encontrar o imóvel mais adequado a suas necessidades e comparar os preços praticados no mercado. 
19.	Assim, entendem que o aludido princípio não se aplicaria ao presente caso.
Análise
20.	As instruções às peças 22 e 49 do TC Processo 020.802/2016-1, em anexo, assim descreveram a ocorrência: 
Peça 22
12. Cabe observar, ainda, em relação à pesquisa de preços realizada pelo Sesc/AM, que não há, no processo de dispensa de licitação, qualquer menção à publicidade desta demanda, a fim de ampliar e possibilitar a participação de outros interessados, tampouco consignou-se a forma como as pesquisas foram realizadas. Nesse diapasão, o que se vislumbra neste processo são 3 propostas que versam acerca de imóveis com características completamente diferentes (3, 6 e 10 pavimentos) , sendo que apenas duas são provenientes de empresa corretora de imóveis (peça 12, p. 32; 38-42) .
	Peça 49
'4.3. Na pesquisa de preços para locação, constam pareceres técnicos que descrevem características distintas dos imóveis, notadamente, no que concerne à quantidade de pavimentos e suas dimensões (peça 12, p. 7-31) . Além disso, não foi observada qualquer menção à publicidade da demanda, a fim de ampliar e possibilitar a participação de outros interessados, tampouco consignou-se a forma como as pesquisas foram realizadas (peça 12, p. 32; 38-42) .
 (...) 
9.4. Por outro lado, a pesquisa de preços realizada pelo Sesc/AM para alugar prédio a fim de receber as atividades de educação apresenta falhas relativas à publicidade, consoante exposto no subitem 4.3 desta instrução. 
9.5. Os laudos de avaliação dos imóveis encaminhados pelo Sesc/AM corroboram tal entendimento, visto que, embora consignem que o valor do prédio alugado da empresa Tropical Comércio de Derivados de Petróleo Ltda. está dentro do preço de mercado praticado, percebe-se enorme distinção em termos de dimensões e de quantidade de pavimentos entre os prédios avaliados, conforme exposto na instrução à peça 22:
 'A título de exemplo, o prédio alugado pelo Sesc/AM, pelo valor mensal de R$ 18.000,00, possui 3 pavimentos com dimensão de 250 m2 cada, e previsão de reforma em torno de R$ 629.600,00. O segundo colocado na pesquisa de preços, no valor de R$ 35.000,00, possui 6 pavimentos com dimensão de 431,75 m2 cada, com reforma no valor de R$ 900.000,00'.
10.1. Situação encontrada:
10.1.1.	Constatou-se que, no processo de busca de imóvel visando comportar as atividades de educação do Sesc/AM, constam pareceres técnicos que descrevem características distintas dos imóveis a serem locados, notadamente no que concerne à quantidade de pavimentos e suas dimensões (peça 12, p. 7-31) . Os laudos de avaliação dos imóveis apontam para a mesma conclusão de que não se poderia comparar objetos completamente distintos, a fim de aferir objetivamente a necessidade da entidade (peça 44) .
10.1.2.	Além disso, não foi observada qualquer menção à publicidade da demanda, a fim de ampliar e possibilitar a participação de outros interessados, tampouco consignou-se a forma como as pesquisas foram realizadas (peça 12, p. 32; 38-42) . Tal fato viola o art. 2º da Resolução Sesc/AM 1.252/2012:
'Art. 2º A licitação destina-se a selecionar a proposta mais vantajosa para o SESC e será processada e julgada em estrita conformidade com os princípios básicos da legalidade, da impessoalidade, da moralidade, da igualdade, da publicidade, da probidade, da vinculação ao instrumento convocatório, do julgamento objetivo e dos que lhe são correlatos, inadmitindo-se critérios que frustrem seu caráter competitivo'. (grifo no original) 
10.1.3.	De mais a mais, outro fato que afronta o princípio da publicidade no processo de busca pelo imóvel consiste no surgimento, nos autos, da proposta da empresa Tropical Comércio de Derivados de Petróleo Ltda., conforme análise empreendida na instrução precedente (peça 22, p. 4) .
' (...) o que se vislumbra neste processo são 3 propostas que versam acerca de imóveis com características completamente diferentes (3, 6 e 10 pavimentos) , sendo que apenas duas são provenientes de empresa corretora de imóveis (peça 12, p. 32; 38-42) .
Especificamente, no que respeita ao contato com a empresa Tropical Comércio de Derivados de Petróleo Ltda., cuja propriedade é do presidente do Sesc/AM, apenas, nestes autos, consta o valor de sua proposta de R$ 18.000,00 (peça 12, p. 35) . Dessa forma, não há qualquer elemento que permita a identificação de como esta proposta foi apresentada à entidade'. (grifo no original) 
10.1.4. Nesse contexto, diante da ausência de especificações necessárias e suficientes que permitissem definir as características objetivas do imóvel a ser alugado, o prédio da empresa de propriedade do presidente do Sesc/AM foi a escolha adotada, tendo em vista a identidade das necessidades da seção de educação (peça 22, p. 3-4) '.
21.	Da leitura dos trechos acima transcritos, em especial do item 4.3, depreende-se que, para a equipe de inspeção da antiga Secex/AM, dois fatos indicavam a não observância do princípio da publicidade: a) ausência de divulgação do processo licitatório; e b) falta de transparência quanto à forma como as pesquisas de preço se realizaram. 
22.	Ao examinar o processo licitatório (peça 12, p. 4-45, TC Processo 020.802/2016-1, em anexo) , verifica-se que a entidade buscou no mercado de Manaus/AM imóveis que pudessem atender suas necessidades. 
23.	Tal fato demostra que, em tese, havia possibilidade de competição. Vale dizer, não havia um determinado imóvel previamente identificado, que, por suas características de instalações e localização, fosse o único a atender a demanda do Sesc/AM, mesmo porque a entidade se dispôs a reformar o imóvel para ajustá-lo a suas demandas. Assim, infere-se que havia, potencialmente, outros imóveis aptos a atender as necessidades da instituição. Na hipótese dos autos, três imóveis, ainda que infungíveis, encontravam-se nesta situação. Ora se qualquer um satisfazia às exigências daquele Regional, presentes estavam os pressupostos da competição. 
24.	Então, pelo raciocínio da equipe de inspeção, caberia dar publicidade ao processo, possibilitando, desse modo, a participação de outros possíveis interessados. 
25.	Quanto ao fundamento legal invocado, de fato o art. 9º do Regulamento de Licitações do Sesc, prevê que, na hipótese de locação de imóveis, a licitação poderá ser dispensada: 
'Art. 9º A licitação poderá ser dispensada
 (...) 
VI - na aquisição, locação ou arrendamento de imóveis, sempre precedida de avaliação;'
26.	Disposição semelhante encontra-se no art. 24, inciso X, da Lei de Licitações, ao estabelecer ser dispensável a licitação 'para a compra ou locação de imóvel destinado ao atendimento das finalidades precípuas da Administração, cujas necessidades de instalação e localização condicionem a sua escolha, desde que o preço seja compatível com o valor de mercado, segundo avaliação prévia '. 
27.	A aplicação destes dispositivos, tanto o do regulamento do Sesc quanto o do Estatuto das Licitações, só é possível quando se identifica um imóvel específico cujas instalações e localização sinalizem que ele é o único que atende o interesse da administração.
28.	Nesse sentido se manifestam Marçal Justen Filho e Jessé Torres Pereira Júnior a respeito desse comando legal:
'A ausência de licitação na hipótese de compra ou locação de imóvel deriva da impossibilidade de o interesse sob a tutela estatal ser satisfeito através de outro imóvel, que não aquele selecionado.
 (...) 
Antes de promover a contratação direta, a Administração deverá comprovar a impossibilidade de satisfação do interesse sob tutela estatal por outra via e apurar a inexistência de outro imóvel apto a atendê-lo'. (Marçal Justen Filho, Comentários à Lei de Licitações e Contratos Administrativos, 17ª Edição, pág. 508) . 
'Em princípio, a Administração compra ou loca mediante licitação, tais e tantas podem ser as contingências do mercado, variáveis no tempo e no espaço, a viabilizarem a competição. Mas se a operação tiver por alvo imóvel que atenda a necessidades específicas cumuladas de instalação e localização do serviços, a área de competição pode estreitar-se de modo a ensejar a dispensa (...) Nestas circunstâncias, e somente nelas, a Administração comprará ou locará diretamente, inclusive para que não se frustre a finalidade a acudir' (Jessé Torres Pereira Júnior, Comentários à Lei das Licitações e Contratações da Administração Pública, 5ª Edição, pag. 277) .
29.	Como relatado no item 23, acima, nos autos do processo licitatório (peça 12, p. 4-45, TC Processo 020.802/2016-1, em anexo) não restou evidenciando que o imóvel locado era o único que atendia os interesses do Sesc/AM. Veja-se que a justificativa para sua escolha baseia-se na melhor relação custo/benefício e não na singularidade ou na inexistência de outro imóvel na região, conforme parecer à peça 12, p. 7, TC Processo 020.802/2016-1, em anexo. 
30.	A par disto, cabe destacar que, nos termos do art. 11 do Regulamento de Licitações do Sesc, abaixo transcrito, seria necessário expedir parecer minucioso, justificando a dispensa de licitação, o que, no caso em comento, não ocorreu: 
Art. 11. As dispensas, salvo os casos previstos nos incisos I e II do art. 9º, ou as situações de inexigibilidade, serão circunstanciadamente justificadas pelo órgão responsável, inclusive quanto ao preço e ratificadas pela autoridade competente.
31.	Verifica-se que o parecer constante do processo (peça 12, p. 36, TC Processo 020.802/2016-1, em anexo) não defendeu a contratação direta, mas apenas informou que a proposta oferecida pela Tropical Derivados de Petróleo Ltda era 'a solução menos onerosa, e que deve atender ao Setor de Educação durante as obras de demolição e construção do Centro Cultural '. 
32.	Em relação à forma como se procedeu à pesquisa de preços, assiste razão à equipe de inspeção da antiga Secex/AM, eis que, pelo exame do processo, não se consegue verificar quais foram os critérios adotados para a escolha dos imóveis nem das possíveis locatárias. Também é questionável o número de empresas consultadas, sendo possível indagar por que outras imobiliárias não foram chamadas para participar da pesquisa. 
33.	Estes cuidados mínimos - publicidade, pesquisa de preço mais ampla, transparência, emissão de parecer detalhado - deveriam ter sido observados, mormente quando uma empresa participante do certame possui em seu quadro social um dirigente da contratante, configurando conflito de interesse. 
34.	Assim, opina-se pela rejeição do argumento apresentado. 
Argumento 2: economicidade da escolha 
35.	A defesa alega que a escolha do imóvel locado foi a mais econômica, tendo em vista que o valor oferecido, R$ 18 mil/mês, era inferior aos demais propostos, que seriam de R$ 90.000,00 e R$ 35.000,00 (peça 12, p. 6-42, TC Processo 020.802/2016-1, em anexo) .
Análise: 
36.	A proposta apresentada pela empresa Tropical Derivados de Petróleo Ltda. representava o menor gasto para o Sesc/AM, pois o aluguel mensal cotado era de R$ 18.000,00 e o custo estimado das reformas era de R$ 629.600,00. À título de comparação, o aluguel do imóvel situado na Rua Henrique Martins, 434 foi orçado em R$ 35.000,00 (peça 12, p. 32, TC Processo 020.802/2016-1, em anexo) e as reformas estimadas em R$ 900.000,00 (peça 12, p. 28, TC Processo 020.802/2016-1, em anexo) . 
37.	Assim, a opção do Sesc/AM foi, de fato, pela proposta mais barata entre as ofertadas. 
38.	Contudo, cabe ressaltar que os três imóveis cotados eram bastante distintos em termos de dimensões e de quantidade de pavimentos, o que dificulta a comparação. Com efeito, o imóvel locado, de propriedade da Tropical Derivados de Petróleo Ltda. possui 750 m2, sendo edificado em três andares (peça 12, p. 35, TC Processo 020.802/2016-1, em anexo) ) ; o imóvel situado à Rua Henrique Martins, 634, possui 2.152 m2, distribuídos em 6 pavimentos (peça 12, p. 28, TC Processo 020.802/2016-1, em anexo) ; o imóvel localizado na Rua Getúlio Vargas, 38, possui 3.400 m2,, contendo 10 andares (peça 12, p. 38-41, TC Processo 020.802/2016-1, em anexo) .
39.	Se compararmos o custo de locação por/m2, verificamos que o imóvel locado era o segundo mais barato, conforme tabela abaixo: 
	Imóvel
	M2
	Aluguel (R$) 
	Custo/m2 (R$) 

	De titularidade da Tropical Derivados de Petróleo Ltda. (Alugado) 
	750
	18.000,00
	24,00

	Rua Henrique Martins, 434
	2.152
	35.000,00
	16,26

	Rua Getúlio Vargas, 38
	3.400
	90.000,00
	26,47

40.	Mas, mesmo esta comparação (custo/m2) apresenta limitações, pois outros fatores, tais como: localização, conservação, idade, estrutura, serviços presentes na proximidade etc. influenciam no valor do metro quadrado de um imóvel. 
41.	Enfim, não é possível afirmar que escolha foi a melhor para a entidade, pois poderiam existir no mercado de Manaus/AM outros imóveis que não participaram da pesquisa de preço. Contudo, pode-se afirmar que, dentre as propostas ofertadas, a escolhida foi a menos dispendiosa para o Sesc/AM.
42.	Assim, tendo em conta essa ressalva, pode-se aceitar o argumento apresentado. 
Argumento 3: necessidade da transferência
43.	Sustenta que a transferência das atividades do Centro de Educação era necessária, como reconheceu a extinta Secex/AM. 
Análise
44.	De fato, a Secex/AM, não questionou a necessidade da transferência das atividades de educação, como se verifica no seguinte excerto (item 9, peça 49, TC Processo 020.802/2016-1, anexo) : 
9.	Ante os esclarecimentos e os documentos apresentados pelo Sesc/AM, verificou-se que, de fato, havia a necessidade de transferir a seção de educação para outro local que pudesse abrigar de forma satisfatória as suas atividades (peças 35, 45 e 46) . Ressalvando-se que a demolição do ginásio terminou em meados de outubro de 2015, ou seja, bem antes da transferência das atividades de educação para o prédio reformado, conforme informação prestada pelo Sesc/AM (peça 45, p. 6) . Todavia, ainda há a previsão de construção do centro cultural no local adjacente ao prédio da seção de educação, sendo, dessa forma, prudentes as ações de transferências realizadas. (grifei) 
45.	Assim, considera-se procedente o argumento apresentado. 
Argumento 4: ponderação de princípios 
46.	Alegam que, diante do binômio, economicidade e necessidade, deveria ser modulada a aplicação dos princípios da impessoalidade, da moralidade, das vedações dos artigos 2º e 39 da Resolução Sesc 1252/2012 e da jurisprudência do TCU, pois 'todos os princípios existentes na ordem jurídica não têm natureza absoluta e devem sofrer ponderações de valores diante dos casos concretos, a fim de serem interpretados sistematicamente'. A sustentar sua tese, transcreve decisão do STJ (Resp 1431/091, min. Felix Fischer) .
47.	A seu viso, os princípios acima citados têm o propósito de assegurar a proposta mais vantajosa para o Sesc/AM, que, no caso, foi oferecida pela empresa Tropical Comércio de Petróleo Ltda. Pensar de maneira contrária, privaria o Sesc/AM de contratar a melhor proposta, em flagrante violação ao princípio constitucional da razoabilidade. A reforçar seus argumentos, transcreve, no tocante ao mencionado princípio, trechos de obras dos ministros do STF Gilmar Ferreira Mendes e Luiz Roberto Barroso (Direitos Fundamentais e Controle de Constitucionalidade - Estudos de Direito Constitucional, 2º edição, editora Celso Bastos; e Temas de Direito Constitucional, editora Renovar, 2001, respectivamente) . Aduz que a razoabilidade possui expressa previsão nos arts. 20 do Decreto-Lei 4.657/1942 e 8º do Decreto 9830/2019. 
48.	Assim, argumentam que, diante da necessidade da locação e da ausência de questionamentos quanto ao valor do aluguel contratado, não se poderia negar que os fatos que motivaram ' (...) a ação dos agentes envolvidos, e os resultados financeiros que ao final se apresentam, afastam qualquer reprovabilidade de suas condutas'. 
Análise
49.	De início, cabe ressaltar que, em relação a licitações e contratos de entidades integrantes do chamado Sistema 'S', o entendimento deste TCU, a partir da Decisão 907/1997-TCU- Plenário, é no sentido de que estas entidades não estão vinculadas ao estrito cumprimento da Lei 8.666/1993, mas devem observar seus próprios regulamentos, que deverão ser compatíveis com os princípios do art. 37, caput, da Constituição Federal.
50.	Assim, estas entidades, embora não estejam sujeitas à observância dos procedimentos estabelecidos no Estatuto das Licitações, devem seguir regulamentos próprios, pautados nos princípios gerais aplicáveis à Administração Pública. Esse posicionamento está expresso nos Acórdão 534/2011-TCU-Plenário, 1.029/2011-TCU-Plenário, 2.097/2010-TCU-2ª Câmara, 568/2009-TCU-1ª Câmara, 1.188/2009-TCU-Plenário, 2.192/2009-TCU-2ª Câmara, 1.210/2008-TCU-2ª Câmara, 2.305/2007-TCU-Plenário, entre outros.
51.	Em harmonia com os princípios da moralidade e da impessoalidade, o art. 39 do Regulamento de Licitações e Contratos do Sesc dispõe: 'Não poderão participar das licitações nem contratar com o SESC dirigente ou empregado da entidade'. 
52.	Verifica-se que o mencionado dispositivo não proíbe de forma expressa a participação nos processos licitatórios de empresas pertencentes a dirigentes do Sesc. No entanto, o artigo 2º do aludido regulamento dispõe:
'Art. 2º A licitação destina-se a selecionar a proposta mais vantajosa para o SESC e será processada e julgada em estrita conformidade com os princípios básicos da legalidade, da impessoalidade, da moralidade, da igualdade, da publicidade, da probidade, da vinculação ao instrumento convocatório, do julgamento objetivo e dos que lhe são correlatos, inadmitindo-se critérios que frustrem seu caráter competitivo.'
53.	O mencionado dispositivo estabelece os princípios que devem ser seguidos pelos Departamentos Regionais do Sesc quando da realização de processos licitatórios. No presente caso, a contratação de empresa pertencente a dirigentes do Sesc/AM contraria, em especial, os princípios da impessoalidade e da moralidade.
54.	Sobre o tema, é pacífica a jurisprudência desta Corte no sentido de que, de acordo com os princípios da moralidade e impessoalidade, não se mostra adequada a contratação de empresas cujos sócios dirigentes sejam empregados ou parentes de empregados da empresa contratante, de modo a serem evitados quaisquer direcionamentos ou favorecimentos não compatíveis com o interesse público (v.g. Acórdãos Plenário 702/2016, min. Augusto Nardes; 2.057/2014, min. Benjamin Zymler; 1.448/2011, min. Augusto Nardes; e 1628/2018, min. Benjamin Zymler) .
55.	Como assinalado, os Serviços Sociais Autônomos não se sujeitam à estrita observância da Lei 8.666/1993, no entanto seus regulamentos devem se pautar pelos princípios gerais do processo licitatório e seguir os postulados gerais relativos à Administração Pública, em especial os da legalidade, da moralidade, da impessoalidade, da isonomia e da publicidade.
56.	Portanto, mesmo que o artigo 39 do Regulamento de Licitações e Contratos do Sesi não possua dispositivo vedando expressamente a participação de empresas de dirigentes em licitações, a locação de imóvel pertencente à empresa em que figura como sócio o dirigente máximo do Sesc/AM é irregular por contrariar os princípios expostos no regulamento, os quais seguem os postulados gerais relativos à Administração Pública e a jurisprudência do TCU. Neste sentido, transcrevo excerto do Acórdão 11516/2016-TCU-Segunda Câmara, rel. Min. Augusto Nardes:
'É indevida a celebração de contratos, pelas entidades do Sistema S, com empresas que detenham em seus quadros societários cônjuge, companheiro ou parente em linha reta, colateral ou por afinidade, até o terceiro grau, do presidente ou dos membros, efetivos e suplentes, dos órgãos colegiados dos serviços sociais autônomos, bem como de dirigentes de entidades civis ou sindicais, patronais ou de empregados, vinculadas ao sistema, em razão de que tal prática possibilita o surgimento de conflito de interesses e representa infração aos princípios constitucionais do art. 37 da Constituição Federal, mormente os da moralidade, da impessoalidade e da isonomia'.
57.	Pelo exposto, rejeita-se o argumento invocado.
Argumento 5: incompetência do TCU 
58.	Alega que a jurisprudência deste TCU no sentido de que as entidades do 'Sistema S ' se sujeitam aos princípios que regem a Administração Pública não encontra respaldo em decisões do Supremo Tribunal Federal, em especial a proferida no Recurso Extraordinário 789.874 DF, nem em decisões do TCU (Acórdão 1578/2007-TCU-Primeira Câmara, min. Augusto Nardes, e 3.554/2014-CU-Plenário, min. Aroldo Cedraz) . 
Análise:
59.	A competência do Tribunal de Contas da União, positivada na Lei 8.443/1992, assim prevê:
'Art. 5° A jurisdição do Tribunal abrange:
 (...) 
V - os responsáveis por entidades dotadas de personalidade jurídica de direito privado que recebam contribuições parafiscais e prestem serviço de interesse público ou social'.
60.	Nessa linha, a jurisprudência atualizada do TCU é uníssona no seguinte sentido:
'Os serviços sociais autônomos se sujeitam ao controle do TCU, uma vez que administram recursos públicos de natureza tributária, advindos de contribuições parafiscais e destinadas ao atendimento de fins de interesse público.' (Acórdão 2079/2015-TCU-Plenário, Relator: Marcos Bemquerer) 
'Os Serviços Sociais Autônomos, embora sejam pessoas jurídicas não pertencentes ao Poder Público, arrecadam contribuição compulsória que é considerada recurso público, fato que impõe o dever de observância aos princípios constitucionais gerais aplicáveis à Administração Pública'. (Acórdão 6045/2012-TCU-Primeira Câmara, Relator: Walton Alencar Rodrigues) 
'Os serviços sociais autônomos devem obedecer aos princípios da Administração Pública, principalmente pelo fato de arrecadarem e utilizarem recursos públicos, sob a forma de contribuições sociais, que têm natureza de tributos.' (Acórdão 873/2012-TCU-Primeira Câmara, Relator: Valmir Campelo) 
61.	Ainda sobre a natureza jurídica dos recursos e adentrando na questão dos limites do controle externo sobre o Sistema 'S' (STF, Recurso Extraordinário 789.874/DF) , é de se ressaltar que o controle finalístico do TCU vai além da verificação do atingimento dos fins institucionais dos serviços sociais autônomos, vale dizer, inclui aspectos mais abrangentes do que apenas os resultados da gestão.
62.	Nessa trilha, cabe transcrever a declaração de voto do ministro-substituto Weder de Oliveira (Acórdão 8.837/2017-TCU-1ªCâmara) : 
'Inicialmente, consigno que concordo com o voto do Ministro Benjamin Zymler e com seus fundamentos, seguindo o parecer do douto Subprocurador-Geral Lucas Rocha Furtado.
No entanto, dadas as alternativas decisórias postas nos autos pela Serur, considero oportuno e relevante tecer algumas considerações e análises pertinentes aos desdobramentos do contido na ementa do RE 789.784/DF [RE 789.874/DF] sobre as limitações à fiscalização das entidades do denominado Sistema 'S', o qual, como se sabe, não constitui um sistema, mas abrange um conjunto de subsistemas, com características distintas.
Primeiramente, registro que tanto a pacífica jurisprudência do STF, quanto a doutrina majoritária, e, notoriamente, este Tribunal, entendem que as contribuições compulsórias relativas ao Sistema 'S' constituem recursos públicos, contribuições, integradas na carga tributária federal.
Tributos que, como todos os demais, estão incluídos na formação dos preços finais de produtos e serviços e neles são repassados aos consumidores, integralmente em muitos casos, incluindo a própria administração pública (basta ver como são elaboradas as planilhas orçamentárias dos serviços terceirizados) . O ônus final dessa contribuição recai sobre o conjunto dos consumidores; em última análise, são esses consumidores, cidadãos brasileiros, que custeiam o Sistema 'S', criado para prover serviços e desenvolver ações de cunho coletivo, altamente carregadas do que se qualifica na teoria das finanças públicas como 'externalidades positivas'.
Tais entidades não são associações de direito privado constituídas pelo arranjo voluntário de pessoas jurídicas. São entidades paraestatais criadas ou que tiveram sua constituição autorizada por lei para realizarem ações de interesse público. Únicas razões pelas quais lhes foram assignadas contribuições compulsoriamente extraídas de certos contribuintes (mas repercutidas sobre outros) , para aplicação, mais uma vez, em ações de interesse público, na forma como positivada pelo Estado brasileiro.
A título de exemplo, (1) o Decreto-Lei 4.048/1942, que 'cria o Serviço Nacional de Aprendizagem dos Industriários - SENAI'; (2) o Decreto-Lei 9.403/1946, que 'atribui à Confederação Nacional da Indústria o encargo de criar, organizar e dirigir o Serviço Social da Indústria', 'com a finalidade de estudar, planejar e executar direta ou indiretamente medidas que contribuam para o bem estar social dos trabalhadores na indústria e nas atividades assemelhadas, concorrendo para a melhoria do padrão geral de vida no país e, bem assim, para o aperfeiçoamento moral e cívico e o desenvolvimento do espírito de solidariedade entre as classes'. 
Embora tenham suas atividades regidas pelo direito privado, estão umbilicalmente ligadas ao Estado, que lhes aprova o regulamento, tem assento nos conselhos nacionais (e, até mesmo, no caso do Sesi, lhe nomeia o presidente do conselho nacional) , e as submete à sua fiscalização, conforme bem destacou o Ministro Teori Zavascki em seu voto no RE 789.874: 'Sem embargo de sua natureza jurídica e da sua autonomia administrativa, todas essas entidades se submetem à fiscalização do Tribunal de Contas da União, sujeição que decorre do art. 183 do Decreto-lei 200/1967 e do art. 70 da Constituição Federal de 1988 (...) '.
Entidades sujeitas, ainda, a controles definidos em leis federais, que buscam assegurar a transparência de suas ações, por serem de interesse público e custeadas com recursos públicos, tais como os definidos nas leis de diretrizes orçamentárias e na Lei de Acesso à Informação (Lei 12.527/2011) .
Não constitui nenhuma novidade reconhecer que, em razão da paraestatalidade, o escopo a ser exercido pelo controle externo não é o mesmo exercido sobre a administração pública direta. O controle externo exercido pelo TCU também é diferenciado em relação a empresas estatais, conselhos de fiscalização de profissões regulamentadas, outros serviços sociais autônomos, entre tantas outras distintas configurações jurídicas mediante as quais o Estado realiza suas funções constitucionais, com a utilização de recursos públicos.
A atuação diferenciada do controle externo não é, pois, uma preocupação deste Tribunal exclusiva de sua relação com serviços sociais autônomos vinculados ao setor sindical. É apenas mais uma, e tão relevante quanto, às que devemos ter com as diferentes entidades estatais e paraestatais, e, indo mais além, com as entidades do setor privado, não estatais e não paraestatais, que possam vir a gerir recursos públicos. Para cada tipo de configuração jurídica, há de se encontrar, pela depuração das experiências, o escopo adequado. E não se desconhece que essa vem sendo a experiência do Tribunal com o Sistema 'S', assim como com as empresas estatais, por exemplo.
Com a prolação da decisão no RE 789.874-DF, em 19/09/2014, um novo fato surgiu, em razão do teor de parte da ementa, lavrada nos seguintes termos:
'Os serviços sociais autônomos integrantes do denominado Sistema 'S', vinculados a entidades patronais de grau superior e patrocinados basicamente por recursos recolhidos do próprio setor produtivo beneficiado, ostentam natureza de pessoa jurídica de direito privado e não integram a Administração Pública, embora colaborem com ela na execução de atividades de relevante significado social. Tanto a Constituição Federal de 1988, como a correspondente legislação de regência (como a Lei 8.706/93, que criou o Serviço Social do Trabalho - SEST) asseguram autonomia administrativa a essas entidades, sujeitas, formalmente, apenas ao controle finalístico, pelo Tribunal de Contas, da aplicação dos recursos recebidos. Presentes essas características, não estão submetidas à exigência de concurso público para a contratação de pessoal, nos moldes do art. 37, II, da Constituição Federal. Precedente: ADI 1864, Rel. Min. Joaquim Barbosa, DJe de 2/5/2008.'
A partir desse excerto, têm sido suscitados entendimentos aferrados na expressão 'controle finalístico' que buscam elevar essa decisão a um cânone obrigatório de utilização na avaliação e definição do escopo da ação do Tribunal de Contas da União, para dele afastar qualquer ação fiscalizatória sobre licitações, contratos, admissão de pessoal e outros atos de gestão dos administradores do Sistema 'S', ao mesmo tempo em que se ventila que o mencionado 'controle finalístico' cingir-se-ia à verificação do alcance de resultados.
Nessa visão de controle finalístico, ao Tribunal caberia um controle rotulado de mais 'moderno', mais relevante, embora estreito: confrontar os resultados alcançados com os resultados previstos nos instrumentos de planejamento. Um mero exercício de 'controle-cotejo'.
Essa dupla consequência extraída do RE 789.874, por essa interpretação, deve ser combatida.
Primeiramente, porque, não obstante toda a imensa consideração e respeito que devemos ter pelo que consignam os ministros do egrégio Supremo Tribunal Federal em seus argumentos, não estava em questão a extensão, o tipo, o escopo, a jurisdição ou qualquer outra relação entre o Tribunal de Contas da União e os serviços sociais autônomos clássicos, apta a transformar essa decisão, como há quem pretenda, em paradigma vinculante para a ação do Tribunal de Contas da União.
Antes de prosseguir, faço uma breve digressão.
Uma concepção que se presume poderia se contrapor à de 'controle finalístico' seria a de 'controle formalístico', aquele que enfatiza aspectos de pouca relevância das normas. Um controle burocrático e atrasado, que, felizmente, não é da rotina desta Corte.
Imagino que não há no Tribunal de Contas da União quem defenda esse tipo de controle. Certamente há casos em que, no contexto de uma atuação mais ampla, nossos auditores, até por dever de ofício, registram descumprimentos ou irregularidades de menor relevância. No TCU, irregularidades de menor poder ofensivo são, em regra, tratadas como falhas formais, sem repercussão sancionatória. Uma ou outra decisão pode destoar desse padrão, mas não passariam de intercorrências anedóticas, incapazes de serem extrapoladas como representativas de uma ação costumeira. Ademais podem, e frequentemente são, corrigidas nas instâncias recursais.
Os trabalhos de auditoria do Tribunal, seguindo padrões internacionais, devem pautar-se por aspectos de materialidade, risco e relevância.
Retorno à decisão em comento.
O RE 789.874 foi interposto pelo Ministério Público do Trabalho contra acórdão do Tribunal Superior do Trabalho que entendeu que a exigência de concurso público, prevista no art. 37, II, da CF, não se aplica à admissão de pessoal realizada pelo Serviço Social do Transporte (SEST) . Ponto.
A decisão do Supremo Tribunal Federal negou razão ao MPT, mantendo a decisão do TST: não se exige concurso público para admissão de pessoal do SEST, e, por consequência, aplica-se o mesmo entendimento aos demais serviços sociais autônomos integrantes do denominado Sistema 'S'.
O entendimento mencionado alhures (item 12) de que 'controle finalístico' cingir-se-ia à verificação do alcance de resultados, não cabendo ao Tribunal de Contas da União exercer qualquer ação fiscalizatória sobre licitações, contratos, admissão de pessoal e outros atos de gestão dos administradores do Sistema 'S', possivelmente vista como 'controle de atividades-meio', esvaziaria de tal forma o controle externo a cargo do TCU que o tornaria virtualmente inócuo (sem contar que traria para cá a infindável e insolúvel discussão do que seja atividade-fim e atividade-meio, que se trava no contexto das terceirizações) .
Note-se que esse entendimento é de pronto afastado pela singela colação de manifestação do Ministro Teori Zavascki do STF, no mesmo RE, sobre a ação do TCU, diga-se, feita sem objetivo específico de definição de sua extensão:
'9. Cumpre enfatizar, finalmente, que a não obrigatoriedade de submissão das entidades do Sistema 'S' aos ditames do art. 37, notadamente ao seu inciso II, da Constituição, não exime essas entidades de manter um padrão de objetividade e eficiência na contratação e nos gastos com seu pessoal. Essa exigência constitui requisito de legitimidade da aplicação dos recursos que arrecadam para a manutenção de sua finalidade social. Justamente em virtude disso, cumpre ao Tribunal de Contas da União, no exercício da sua atividade fiscalizatória, exercer controle sobre a manutenção desse padrão de legitimidade, determinando, se for o caso, as providências necessárias para coibir eventuais distorções ou irregularidades.'
Os serviços sociais autônomos do Sistema 'S' devem 'manter padrão de objetividade e eficiência na contratação e nos gastos com seu pessoal'. Verificar a observância desses padrões nada tem a ver com 'controle formalístico' e, parece, na visão do eminente Ministro Teori Zavascki, ter tudo a ver com o 'controle finalístico'.
E, novamente, quem conhece os tipos de representações e denúncias que são oferecidas ao TCU sobre licitações, contratos e outros atos de gestão sabe que, na imensa maioria dos casos, o que se noticia está relacionado com 'padrões de eficiência e objetividade'. São casos, aferidos à luz das próprias normas baixadas pelo sistema, relativos a direcionamentos, sobrepreços, superfaturamentos, decisões antieconômicas, falta de transparência, aplicações de recursos em objetivos incompatíveis com as finalidades institucionais, entre outras possibilidades.
A noção de controle finalístico passível de ser associada à atuação do controle externo exercido pelo Tribunal de Contas da União, seja sobre o 'Sistema S', seja sobre qualquer outro órgão ou entidade da administração pública, jamais pode ser entendida como aquele 'controle cotejo' superficial.
A noção de controle finalístico, se há de ser examinada no bojo do controle externo, impregna-se primariamente da ideia de controle de cumprimento das finalidades institucionais. Controle mais complexo, mais amplo, mais efetivo, mais oneroso, mas não o único a ser realizado. 
Controle que abrangeria saber, primeiramente, se os recursos foram aplicados nas finalidades institucionais. Que passaria pelo exame dos resultados alcançados em confronto com os resultados planejados e também, obrigatoriamente, pelo modo como esses resultados planejados foram definidos (podem estar muito aquém do que se espera e pode fazer a instituição) e alcançados: foram obtidos de forma eficiente, aos menores custos? Ou seja, foram observados os princípios da eficiência e da economicidade que regem muito mais a atividade privada do que a do setor público? Não se considera legítimo que a finalidade institucional seja alcançada a qualquer custo e por quaisquer meios, muito menos meios que não sejam lícitos, éticos e eficientes.
A atribuição de personalidade jurídica de direito privado a uma entidade que utiliza recursos públicos para desenvolver ações de interesse público, definidas em lei, tem por sentido permitir que seja obtida com a gestão quase privada/quase pública maior eficiência do que a permitida pela gestão estritamente segundo as regras do direito público: melhores resultados a menores custos. Melhores resultados a maiores custos e com recursos amplamente disponíveis, o setor público também é capaz de obter.
O pior dos cenários é ter sob a personalidade jurídica de direito privado os mesmos vícios de gestão que se combatem tenazmente no setor público: patrimonialismo, clientelismo, baixa eficiência, falta de transparência, desvio de recursos, uso de recursos públicos para fins privados, demonstrativos contábeis que não refletem a realidade, processos de gestão que convivem com riscos elevados das mais diversas naturezas, planejamento mal elaborado ou pro forma e inexistência de modelo de gestão de resultados, o que, neste último caso, inviabiliza qualquer utilidade de 'controle finalístico' nessa acepção restritíssima.
Toda a atuação do controle externo que se dá no combate a essas mazelas e em absoluto benefício da entidade paraestatal é de ser admitida e encorajada. É um controle que visa e tende a contribuir para o alcance hígido e eficiente das finalidades da instituição: é um controle finalístico, se estamos em busca de um conceito.
Todo controle que priorize aspectos de menor relevância da gestão e das normas deve ser evitado.
Cabe registrar que os princípios da legalidade, da legitimidade, da economicidade, da publicidade (transparência) , da impessoalidade (isonomia/moralidade) e da eficiência não são caros apenas à administração pública. Estão guiando, sob os mesmos ou outros rótulos, a moderna gestão das entidades privadas, em acelerada corrida por novos modelos de governança, controle de riscos e compliance, que estão disponíveis às entidades estatais de direito privado e também às paraestatais, como os serviços sociais autônomos.
Dou mais uma vez destaque ao voto do Exmo. Sr. Ministro Teori Zavascki, no voto condutor do RE 789.874/DF, ao mencionar que [cumpre ao] TCU 'no exercício da sua atividade fiscalizatória, exercer controle sobre a manutenção desse padrão de legitimidade, determinando, se for o caso, as providências necessárias para coibir eventuais distorções ou irregularidades'.
Portanto, o Tribunal, salvo por imposição explícita do Supremo Tribunal Federal, não tem autorização da Constituição para deixar de examinar a legalidade, legitimidade e economicidade na aplicação de recursos públicos para ater-se a uma ação de controle superficial de escassa utilidade e, por isso, potencialmente antieconômica, baseada numa presumida autoevidente concepção de 'controle finalístico' que intencione afastá-lo de qualquer fiscalização de licitações, contratos e atos de gestão dos administradores dos serviços sociais autônomos. (...) ' (grifos no original) 
63.	Por oportuno, seguem outras manifestações no âmbito do TCU acerca do assunto:
'9. O embargante colaciona excerto da decisão do STF no julgamento do RE 789.874, da relatoria do Ministro Teori Zavascki, que faz menção ao controle finalístico do TCU nas entidades do Sistema S. Infere de tal deliberação que o Tribunal não poderia aplicar multa a agentes do Sesc, razão pela qual teria 'extrapolado ' a sua competência na análise das contas do Sesc no Acórdão 11516/2016-TCU-Segunda Câmara.
10. A compreensão do Tribunal do referido julgado, contudo, é a de que a autorização ali contida para que esta Corte de Contas, na sua atuação fiscalizatória, adote providências com vistas a coibir eventuais distorções ou irregularidades, sobretudo as que afrontem os princípios constitucionais da legalidade, impessoalidade e moralidade, cuja necessidade de observância, por sinal, a exemplo do que ocorre com o Sesc, vem de regra prevista nos regulamentos das entidades, implica a possibilidade de aplicação de sanção, nos termos dispostos na legislação.' (Acórdão 911/2018-TCU-Segunda Câmara) 
-----------
'24. (...) não há contradição entre os precedentes desta Corte e o decidido pelo STF no RE 789.874/DF, mas, de modo inverso, as deliberações de ambos os Tribunais harmonizam-se no sentido de que os serviços sociais autônomos que compõem o Sistema S são entidades privadas, não integrantes da Administração Pública (...) .' (Acórdão 2743/2017-TCU-Plenário) 
-----------
'1. Avalio que em nada conflita com as deliberações do TCU o entendimento proferido pelo STF de que os serviços sociais autônomos integrantes do Sistema S ostentam natureza de pessoa jurídica de direito privado e não integram a Administração Pública, bem como de que se sujeitam ao controle finalístico pelo Tribunal de Contas da aplicação dos recursos recebidos, ao concluir, no âmbito do RE 789.874/DF, que tais entidades não estão submetidas à exigência de concurso público para a contratação de pessoal, nos moldes do art. 37, II, da Constituição Federal.
12. Aliás, também nesta Corte, em consonância com o Supremo Tribunal Federal, há o pacífico posicionamento de que o Sistema S é composto de entidades privadas, não integrantes da Administração Pública, as quais, todavia, gerenciam recursos de natureza pública.' (Acórdão 2743/2017-TCU-Plenário) 
64.	Portanto, opina-se pela rejeição do alegado, pois não reflete a jurisprudência atual e absolutamente dominante desta Corte de Contas.
Argumento 6: inexistência de prejuízo no pagamento de aluguéis no período em que não havia qualquer atividade no local 
65.	Sustentam inexistir qualquer prejuízo para o Sesc/AM. Alegam que, durante o período de 14 meses em que não ocorreu qualquer reforma ou atividade no imóvel, foram realizados os projetos de adequação do prédio à destinação que receberia, uma vez que era necessário transformar um prédio comercial em uma unidade educacional, e o procedimento licitatório. Estas ações, instauração de procedimento licitatório e reforma, somente poderiam ocorrer em um bem que a administração tivesse a posse direta por meio de justo título, visando 'prover o mínimo de segurança jurídica às relações decorrentes dessas ações'.
66.	A seu viso, entender que o pagamento de aluguéis nestas condições seria uma violação ao princípio da eficiência, impedirá futuras locações de imóveis que demandem reformas, pois o locador ficará obrigado a suportar a indisponibilidade do seu bem, sem qualquer contrapartida. 
67.	A par disto, argumentam que, mesmo se considerados irregulares os meses pagos, os valores já foram restituídos ao então locatário, por meio da utilização gratuita do imóvel, que, desde 2/2/2017, foi cedido em comodato gratuito para o Sesc/AM (peças 17-19) .
Análise
68.	De início, cabe destacar que não se desconhece a necessidade de que um imóvel alugado precise de ajustes arquitetônicos e estruturais para a melhor utilização por parte do contratante, pois nem sempre um imóvel está perfeitamente adequado às necessidades do locatário, exigindo, então, reformas para adaptação ou mesmo de manutenção. Nestas situações, o locatário deve arcar com os aluguéis enquanto realiza as obras devidas. 
69.	No caso em tela, o contrato de locação, conforme cronograma abaixo, foi assinado com a Tropical Derivados de Petróleo Ltda. em 1º/2/2015; o contrato com a empresa responsável pelas obras de reforma foi celebrado em 4/3/2016 (peça 20, p. 27-41, TC Processo 020.802/2016-1, em anexo) ; e as obras iniciaram-se em 15/4/2016, ensejando, assim, pagamentos de aluguéis por um período de 14 meses, sem que houvesse qualquer atividade no local (ensino ou reforma) : 
	Data
	Evento

	1º/2/2015
	assinatura do contrato de locação

	19/8/2015
	requisição para a contratação de empresa de engenharia para a reforma do prédio locado (peça 12, p. 48, TC Processo 020.802/2016-1, em anexo) 

	13/10/2015
	início do processo licitatório (peça 13, p. 10, TC Processo 020.802/2016-1, em anexo) 

	6/2/2016
	homologação do certame (peça 20, p. 19, TC Processo 020.802/2016-1, em anexo) 

	15/4/2016
	autorização para o início das obras (peça 43, TC Processo 020.802/2016-1, em anexo) 

70.	Do quadro, verifica-se que entre a assinatura do contrato, 1°/2/2015, e o início do processo licitatório, 13/10/2015, decorreram mais de 8 meses. Supõe-se que, neste período, tenham sido elaborados os projetos de reforma necessários à licitação, o que nos parece excessivo. No entanto, há que se ponderar que, em algumas cidades brasileiras, a aprovação de projetos pode demorar entre 6 a 12 meses. O tempo restante, 6 meses (de 13/10/2015 a 15/4/2016) , foi utilizado no processo licitatório, que, dado as características da contratação, é bem razoável. 
71.	Assim, poder-se-ia questionar aquela primeira etapa, já que a segunda, a do procedimento licitatório, seguiu seu curso normal. No entanto, os elementos contidos nos autos não permitem afirmar que administração tenha agido, naquela primeira fase, com negligência, pois não constam do processo informações sobre o tempo utilizado na elaboração dos projetos nem em sua aprovação. 
72.	A par disto, conforme atestam o contrato de comodato e seus termos aditivo (peças 17-19) , a empresa Tropical Derivados de Petróleo Ltda. cedeu gratuitamente o prédio ao Sesc/AM pelo período de 48 meses, de forma que eventual débito, que deveria se limitar a 8 meses, no máximo, pois a licitação demandou 6 meses, foi compensado pelo período de uso gratuito do imóvel por parte daquela entidade. 
73.	Desse modo, opina-se pelo acolhimento da justificativa apresentada. 
Argumento 7: inexistência de débito em relação às benfeitorias realizadas 
74.	Argumenta a defesa que as benfeitorias não foram incorporadas gratuitamente ao patrimônio do locador. Primeiro, porque tal previsão já encontrava amparo no item 9.1 do contrato. Segundo, porque o benefício financeiro auferido pela Administração Regional do Sesc/AM, em razão do contrato de comodato acima mencionado, foi suficiente para compensar os valores gastos com as benfeitorias realizadas. 
Análise
75.	No tocante à realização de benfeitorias em imóveis alugados pela Administração Pública, cabe assinalar que este TCU já decidiu que só devem ser efetuadas aquelas essenciais à adequação das instalações às necessidades do ente locatário, desde que haja anuência expressa do proprietário e abatimento dos gastos no valor do aluguel, conforme se depreende dos relatórios e dos votos condutores dos Acórdão 2489/2010-TCU-Plenário, ministro Raimundo Carreiro; e 7.297/2013, 2ª Câmara, ministro-substituto Marcos Bemquerer.
76.	Todavia, no presente caso, os contratantes aplicaram a exceção prevista no art. 35 da Lei do Inquilinato, verbis: 
'Art. 35. Salvo expressa disposição contratual em contrário, as benfeitorias necessárias introduzidas pelo locatário, ainda que não autorizadas pelo locador, bem como as úteis, desde que autorizadas, serão indenizáveis e permitem o exercício do direito de retenção'.
77. 	Assim, fizeram constar no contrato celebrado (peça 1, p. 7, do TC Processo 020.802/2016-1, em anexo) disposição que desobrigava o locador do pagamento de qualquer indenização ou ressarcimento por benfeitorias realizadas pelo locatário: 
'9.1 Toda e qualquer benfeitoria autorizada pela LOCADORA, ainda que útil, necessária ou voluptuária, ficará automaticamente incorporada ao imóvel sem prejuízo do disposto no item 7.1.4 da Cláusula Sétima, deste instrumento, não podendo o LOCATÁRIO pretender qualquer indenização ou ressarcimento, bem como arguir direito de retenção pelas mesmas, salvo de acordo entre as partes'. 
78.	Em regra, as benfeitorias necessárias, aquelas realizadas como intuito de preservar o imóvel de sua deterioração, podem ser realizadas independentemente do consentimento do locador. Neste caso, o locador tem o dever de indenizar o locatário, sob pena de ter o imóvel retido até o pagamento da indenização. Já as benfeitorias úteis, aquelas realizadas com o objetivo de aumentar ou melhorar o imóvel de forma a beneficiar sua utilização, devem sempre ser autorizadas por escrito pelo locador, para que sejam ressarcidas pelo locador ou que o locatário possa exercer o direito de retenção.
79.	Entretanto, como previsto no art. 35 da Lei 8.245/1991, o contrato de locação pode conter cláusula expressa que contemple a renúncia do direito à indenização e retenção por benfeitorias, não configurando nenhum abuso ou afronta à lei, pois se trata de renúncia de direito puramente patrimonial. Desse modo, havendo estipulação contratual em contrário, as benfeitorias úteis e necessárias não são passíveis de indenização e direito de retenção.
80.	Sobre o tema, o Superior Tribunal de Justiça, por meio da Súmula 335, assim se posicionou: 'Nos contratos de locação, é válida a cláusula de renúncia à indenização das benfeitorias e ao direito de retenção '.
81.	O art. 62 da Lei Federal n. 8.666/1993 estabelece que aos contratos de seguro, de financiamento, de locação (em que o Poder Público figure como locatário) , e a outros tipos de contratos onde o conteúdo é regido, predominantemente, pelo direito privado, serão aplicados as disposições constantes nos art. 55 e 58 a 61 e demais normas gerais, no que couber:
Art. 62. O instrumento de contrato é obrigatório nos casos de concorrência e de tomada de preços, bem como nas dispensas e inexigibilidades cujos preços estejam compreendidos nos limites destas duas modalidades de licitação, e facultativo nos demais em que a Administração puder substituí-lo por outros instrumentos hábeis, tais como carta-contrato, nota de empenho de despesa, autorização de compra ou ordem de execução de serviço.
 (...) 
§ 3º Aplica-se o disposto nos arts. 55 e 58 a 61 desta Lei e demais normas gerais, no que couber:
I - aos contratos de seguro, de financiamento, de locação em que o Poder Público seja locatário, e aos demais cujo conteúdo seja regido, predominantemente, por norma de direito privado;
82.	Dessume-se, então que os contratos de locação firmados com a Administração Pública são regidos, predominantemente, pelo regime jurídico de direito privado, aplicando-lhes, no entanto, as disposições contidas nos art. 55, 58 a 61 da Lei Federal 8.666/1993 e as prerrogativas indisponíveis do Poder Público, inerentes a proteção do interesse público. 
83.	Nesta linha, transcreve-se ementa de decisão do Superior Tribunal de Justiça, na qual se assevera que o negócio jurídico locação de imóvel possui natureza típica de direito privado, ainda que a Administração Pública figure em um dos polos da relação jurídica (STJ. Quinta turma. REsp. n. 685.717/RO. Relatora: min. Laurita Vaz. DJe 1º/3/2010) :
LOCAÇÃO. PROCESSUAL CIVIL. AÇÃO DE COBRANÇA DE ALUGUÉIS ATRASADOS EM FACE DA ADMINISTRAÇÃO PÚBLICA. RELAÇÃO JURÍDICA DE DIREITO PRIVADO. NÃO INCIDÊNCIA DO DECRETO 20.910/32. AÇÃO EXTINTA SEM JULGAMENTO DE MÉRITO. CITAÇÃO VÁLIDA. INTERRUPÇÃO DO PRAZO PRESCRICIONAL. OCORRÊNCIA. PRESCRIÇÃO. NÃO CONFIGURADA
1. O Decreto 20.910/32 regula relações jurídicas tipicamente de Direito Público e, portanto, não deve reger as relações jurídicas de direito privado, nas quais a Administração atua sem as prerrogativas que lhe são inerentes. 
2. O negócio jurídico ora sob exame - locação de imóvel - é tipicamente de direito privado e, portanto, o fato de o Locatário ser a Administração Pública não basta para que preponderem os ditames específicos de direito público em detrimento das normas de direito privado, inclusive as atinentes à prescrição. (grifei) 
3. A citação válida interrompe o prazo prescricional, ainda que promovida em processo posteriormente extinto sem julgamento do mérito, salvo se o fundamento legal da extinção for o previsto no art. 267, incisos II e III, do Código de Processo Civil. 
4. Aplicando-se à espécie as regras de direito privado, interrompida a prescrição, o curso desta volta a correr por inteiro - 05 (cinco) anos -, a partir do último ato do processo que a interrompeu, a teor do disposto no art. 173 c.c. o art. 178, § 10, inciso IV, do Código Civil e não pela metade - 2 anos e meio - na forma prevista no Decreto n.º 20.910/32. 
5. Recurso especial conhecido e provido.
84.	Este TCU também reconhece que a locação de imóvel, mesmo quando celebrado pela Administração Pública, não se despe das características essenciais do direito privado. Neste sentido, já se afirmou que os contratos de locação realizados pelo Setor Público, 'conquanto regidos por algumas regras de direito público, sofrem maior influência de normas do direito privado, aplicando-se, na essência, as regras de locação previstas na Lei 8.245/1991 - Lei do Inquilinato ' (Acórdão 1127/2009-TCU-Plenário, ministro Benjamin Zymler; 2266/2015-TCU-Primeira Câmara, ministro Walton Alencar Rodrigues, 600/2015-TCU- Plenário, ministro Raimundo Carreiro) .
85.	No entanto, este entendimento não concede aos gestores públicos autorização para agirem como particulares quando celebram contratos de locação. Nestes casos, em que a Administração Pública figura como locatária, caracterizando-se não como um contrato administrativo propriamente dito, mas como um contrato da administração, as normas de direito privado aplicam-se subsidiariamente.
86.	Neste sentido, ensina Marçal Justen Filho (Comentários à lei de licitações e contratos administrativos, 17ª. ed., São Paulo: Revista dos Tribunais, 2016, pág. 1158) : 
'A mera participação da Administração Pública como parte em um contrato acarreta alteração do regime jurídico aplicável. O regime de direito público passa a incidir, mesmo no silêncio do instrumento escrito. O conflito entre regras de direito privado e de direito público resolve-se em favor destas últimas. Aplicam-se os princípios de direito privado na medida em que sejam compatíveis com o regime de direito público'. 
87.	Vale dizer, ainda que as regras do direito privado possam ser aplicadas, os princípios que regem o direito público devem ser respeitados. Entre esses, temos o da indisponibilidade do interesse público, que pode se derivar para a indisponibilidade dos bens públicos. 
88.	No caso de locação de imóvel pelo poder público, considerando a aplicação subsidiária das regras do direito privado, não pode o gestor, ao arrepio das normas de direito público, dispor dos bens públicos. A lei do inquilinato traz como regra, em seu art. 35, que as benfeitorias necessárias realizadas pelo locatário, ainda que não autorizadas pelo locador, bem como as úteis, desde que autorizadas, serão indenizáveis e permitirão o exercício do direito de retenção. A exceção é justamente a possibilidade de as partes disporem de forma contrária no instrumento contratual. 
89.	Contudo, como dito, o gestor público não pode pactuar algo que seja contrário ao interesse público, como, por exemplo, celebrar um contrato de locação em que as benfeitorias sejam custeadas pelo contratante, por força do ajuste e amparado na exceção legalmente prevista, mas que se configurem onerosas. Se assim o fizer, restará caracterizado um ato de gestão antieconômico, passível de reprovação pelos órgãos de controle. Logo, não basta ao administrador público invocar uma exceção legal, é preciso, ainda, demonstrar a economicidade e a razoabilidade da solução adotada. 
90.	No caso concreto, verifica-se que o valor das benfeitorias somou R$ 679.001,76 (item 8) . Se considerarmos o tempo de duração da locação de 24 meses, como previsto no contrato (item 15) , e acrescêssemos ao valor do aluguel inicialmente contratado uma despesa mensal de R$ 28.291,71, correspondente (R$ 679.001,76/24) , constataríamos que o custo mensal para o Sesc/AM foi de R$ 46.291,74 (aluguel - R$ 18.000,00 + R$ benfeitorias - R$ 28.291,71) , valor que, ainda assim, seria inferior ao ofertado pelo outros concorrentes (item 39) . 
91.	Assim, considerando a aplicação subsidiária das regras de direito privado aos contratos de locação e não restando caracterizado a antieconomicidade da solução adotada (itens 36-42) , opina-se pelo acolhimento da justificativa apresentada.
92.	Ademais, mesmo que se considere irregular a cláusula de renúncia, o custo da reforma, no valor total de R$ 679.001,06, equivalente a quase 34 meses de aluguel (considerando o aluguel vigente em 2016, época da contratação e realização das reformas, no valor de R$ 20.021,34, conforme 1º termo aditivo à peça 37, p. 1-2, TC Processo 020.802/2016-1, em anexo) , pode ser compensado com o período de 48 meses que o imóvel ficará cedido gratuitamente ao Sesc/AM (item 72) . 
93.	Assim, opina-se pelo acolhimento do argumento apresentado.
94. 	Em conclusão, não se acolhem as justificativas referentes aos itens 'a' e 'b' da citação, transcritos acima (item 16) . Considera-se, a descrita no item 'a', de menor gravidade, uma vez que não se apurou prejuízos aos cofres do Sesc/AM. Todavia, a contratação de empresa que tem em seu quadro social presidente do Sesc/AM, dirigente máximo da instituição, em afronta aos princípios da moralidade e impessoalidade; aos arts. 2º e 39 da Resolução Sesc/AM 1.252/2012; e a jurisprudência deste TCU (v.g. Acórdãos Plenário 1.272/2018, min. José Múcio Monteiro e 3.249/2013, min. Raimundo Carreiro) , merece ser rechaçada, razão pela qual será proposta a aplicação de pena de multa aos responsáveis. No tocante ao item 'c' da citação, opina-se pelo acolhimento das justificativas apresentadas, afastando-se, por conseguinte, o débito apontado, mormente porque, como visto, a utilização gratuita do imóvel pelo Sesc/AM, por força de contrato de comodato, compensaria eventuais prejuízos apurados. 
Defesa da empresa Tropical Derivados de Petróleo Ltda. 
95.	A empresa Tropical Derivados de Petróleo Ltda. apresentou defesa (peças 16-20) em relação aos seguintes pontos: 
a) recebimento de valores de aluguéis relativos ao período de 2/2015 a 4/2016 (14 meses) , no valor de R$ 286.074,68, sem que houvesse qualquer atividade no imóvel locado - reforma ou atividades de educação; e
b) incorporação ao patrimônio da empresa, a título gratuito, do valor de R$ 679.001,06, decorrente de benfeitorias realizados no imóvel locado ao Sesc/AM, conforme previsto na cláusula nona do contrato 6/2015, que eximiu o locador de efetuar qualquer indenização ou ressarcimento em virtude das benfeitorias decorrentes da reforma custeada pelo Sesc/AM.
Argumento 1: indevida citação da empresa
96.	Em sua defesa, o representante legal da Tropical Derivados de Petróleo Ltda. afirma que a empresa não pode ser responsabilizada por falta de diligência na aplicação de recursos do Sesc/AM, pois não teria atribuição legal ou contratual para decidir sobre a utilização de verbas daquela entidade. Aduz que a conveniência e a oportunidade da contratação cabiam apenas à contratante, que, no caso, optou pela dispensa de licitação, conforme previsto no art. 9º, VI, da Resolução Sesc 1.252/2012.
97.	A seu juízo, não seria correto citar a empresa contratada, pois não praticou qualquer ato contrário à lei. Afirma que a jurisprudência do TCU se manifesta no sentido de que a empresa contratada não pode responder processualmente por atos de gestão de entidades paraestatais (Acórdão 842/2017-TCU-Plenário, min. Benjamin Zymler) . 
Análise
98.	A citação da empresa deveu-se ao fato de ter recebido recursos do Sesc/AM, que poderiam ser considerados irregulares. Como já assinalado nesta instrução, um dos sócios da Tropical Derivados de Petróleo Ltda. era, à época dos fatos, dirigente do Sesc/AM, configurando, assim, conflito de interesse. 
99.	Segundo a jurisprudência deste TCU, na hipótese de dano ao erário de responsabilidade de agente público e de empresa contratada, ambos podem ter suas contas julgadas irregulares e ser condenados solidariamente ao ressarcimento do prejuízo causado, nos termos dos arts. 70 e 71, inciso II, da Constituição Federal, c/c os arts. 5º, inciso II, e 16, § 2º, da Lei 8.443/1992 (Acórdãos 368/2018, min. Walton Alencar Rodrigues; 2876/2018, min. Aroldo Cedraz; e 29/2018, Augusto Nardes, todos do Plenário) .
100.	Assim, sendo possível o chamamento da empresa aos autos, opina-se pela rejeição do alegado. 
Argumento 2: distinção entre pessoa física e pessoa jurídica 
101.	Assere que a empresa tem outros sócios que não mantém qualquer relação com o Sesc/AM. Alega que, nos termos do art. 1.052 do Código Civil, a personalidade jurídica da sociedade limitada é distinta da de seus sócios. Como um dos sócios já estaria sendo responsabilizado nestes autos, não haveria razão para que a empresa fosse arrolada. Neste sentido, cita os Acórdão 4476/2019-TCU-Segunda Câmara, ministro-substituto Marcos Bemquerer e 1855-TCU-1ª Câmara, ministro-substituto Augusto Sherman. 
Análise
102.	É por reconhecer a distinção entre a pessoa jurídica e a pessoa física que se procedeu à citação solidaria dos responsáveis identificados neste processo. A citação de José Roberto Tadros, sócio da empresa Tropical Comércio de Derivados de Petróleo Ltda., decorreu do fato de ter homologado o processo licitatório 14/0001-DL (peça 12, p. 5, TC Processo 020.802/2016-1, em anexo) , na qualidade de dirigente do Sesc/AM, e não pelo fato de pertencer aos quadros sociais da aludida empresa. Já a empresa foi citada única e exclusivamente por ser beneficiária dos pagamentos realizados pelo Sesc/AM. 
103.	As decisões citadas pela defesa (Acórdão 4476/2019-TCU-Segunda Câmara, ministro-substituto Marcos Bemquerer e 1855-TCU-1ª Câmara, ministro-substituto Augusto Sherman) não se aplicam ao presente caso, pois dizem respeito à empresa individual, que não tem personalidade diversa e separada do titular, constituindo uma única pessoa e um único patrimônio. No caso em tela, trata-se de sociedade limitada, em que há separação entre o patrimônio pessoal dos sócios e o patrimônio da personalidade jurídica que explora a sua atividade empresária, o que justifica a citação solidária. 
104.	Assim, opina-se pela rejeição do alegado.
Argumento 3: valor do aluguel abaixo do valor de mercado 
105.	Sustenta que não houve superfaturamento ou prejuízo financeiro para o Sesc/AM, pois o valor de locação estaria abaixo do valor de mercado. 
106.	Afirma que os documentos constantes dos autos, a seguir relacionados, comprovam a economicidade da solução adotada pelo Sesc/AM: a) justificativa para a escolha do imóvel (peça 12, p. 36, TC Processo 020.802/2016-1, em anexo) ; b) propostas apresentadas (peça 12, p 32, 35 e 42, TC Processo 020.802/2016-1, em anexo) ; c) laudo de avaliação do imóvel locado (peça 12, p. 27, TC Processo 020.802/2016-1, em anexo) . 
107.	Desse modo, como os preços praticados estavam compatíveis com os de mercado, alega que não se poderia imputar qualquer dano à locadora. Ademais, assinala que o imóvel se encontra gratuitamente cedido ao Sesc/AM por força de contrato de comodato, firmado em 2/2/2017 (peças 17-19) , com vigência pactuada até 1º/2/2021.
Análise
108.	Como destacado nos itens 36-41, acima, do exame do processo administrativo da dispensa de licitação, não se conseguiu evidenciar que o preço contratado era o menor do mercado, uma vez que os imóveis cotados possuíam características bem distintas e não houve uma ampla pesquisa de preços. Apesar desta limitação, reconheceu-se que, dentre as ofertas apresentadas, a opção do Sesc/AM foi a que representou menor custo para a entidade. 
109.	Assim, tendo em conta a ressalva acima consignada e considerando que não há débito a ser imputado, haja vista a cessão gratuita do imóvel por parte da empresa Tropical Derivados de Petróleo Ltda., pelo período de 48 meses, opina-se pelo acatamento da justificativa. 
Argumento 4: inexistência de débito
110.	Alega, em síntese, inexistir qualquer débito seja em relação ao pagamento de aluguéis por parte do Sesc/AM nos primeiros 14 meses do contrato, seja quanto à realização de benfeitorias. 
111.	No tocante à primeira ocorrência, assere ser legítimo o recebimento dos aluguéis, uma vez que o Sesc/AM teve a posse direta do bem durante o prazo mencionado de 14 meses. Argumenta que o art. 22, incisos I e II, da Lei 8.245/1991, determina ao locador a entrega do imóvel, o que foi cumprido pela empresa contratada; e o art. 23, I e II, da mesma lei, impõe ao locatário o dever de pagar pontualmente a prestação devida. Assim, apenas cumpriram-se as disposições legais e contratuais, sem causar qualquer prejuízo aos cofres do Sesc/AM. 
112. Argumenta que o fato de o contratante não ter dado, neste período, a destinação pretendida ao imóvel não pode ser atribuído à empresa locadora. 
113.	Quanto à segunda ocorrência, assevera que a cláusula contratual que veda o ressarcimento por benfeitorias é uma prática corriqueira no mercado de locações, sendo autorizado pelo art. 35 da Lei do Inquilinato. Aduz que a jurisprudência dos tribunais reconhece a validade destas cláusulas, como, por exemplo, a Súmula STJ 335. 
114.	Por fim, alega que, mesmo se considerados irregulares tais pagamentos, não existiria débito, pois o imóvel locado foi cedido em comodato ao Sesc/AM por quatro anos, o que compensaria eventuais débitos apurados, conforme atesta a planilha de cálculo anexada (peça 20) . 
Análise
115.	Quanto ao pagamento de aluguéis no período inicial do contrato, assiste razão à defesa, pois a empresa não concorreu para evento. Como analisado nos itens 68-72, acima, o não uso do imóvel deveu-se à necessidade de o Sesc/AM elaborar projetos de reforma para o imóvel locado e realizar procedimento licitatório para contratação de obras de engenharia no local. Eventual demora ou negligência da administração não podem ser imputadas à contratada.
116.	Assim, opina-se pelo acolhimento da justificativa. 
117.	Em relação ao ressarcimento pelas benfeitorias, faço remissão aos itens 75-91, em que se discutiu a possibilidade da aplicação do art. 35 da Lei do Inquilinato ao contrato de locação em comento. E, diante do ali discutido, opina-se que seja acatado o argumento. 
118.	Do exposto, verifica-se que as justificativas apresentadas pela empresa lograram êxito em afastar o débito apurado, assim será proposta a sua exclusão da relação processual. 
CONCLUSÃO
119.	Como visto na seção precedente, não foram acolhidas as justificativas referentes à violação do princípio da publicidade na busca por imóvel para atender as necessidades da seção de educação do Sesc/AM, prejudicando a ampliação do rol de interessados em contratar com a entidade (itens 17-34) e à celebração de contrato de locação (Contrato 6/2015) com a empresa Tropical Comércio de Derivados de Petróleo Ltda. (CNPJ 15.616.382/0001-01) , de propriedade do presidente do Sesc/AM, em afronta aos princípios da moralidade e impessoalidade, bem como aos arts. 2º e 39 da Resolução Sesc/AM 1.252/2012 e Acórdão 1272/2018-TCU-Plenário, min. José Múcio Monteiro e 3.249/2013-TCU-Plenário, min. Raimundo Carreiro (itens 46-57) . 
120.	A primeira impropriedade pode ser considerada de menor gravidade, porque dela não decorreu qualquer prejuízo aos cofres do Sesc/AM. Já a segunda, por violar os princípios constitucionais da impessoalidade e da moralidade, reveste-se de maior gravidade, devendo os responsáveis pela ocorrência, Srs. José Roberto Tadros (CPF XXX.844.462-XX) e Simone de Souza Guimarães (CPF XXX.547.952-XX) , ser apenados com a pena de multa prevista no art. 58, II, da Lei 8.443/1992. 
121.	Em relação ao débito, os argumentos apresentados pela defesa de José Roberto Tadros e Simone de Souza Guimarães lograram êxito em afastar sua ocorrência. Ademais, mesmo se as justificativas fossem rejeitadas, o eventual débito poderia ser compensado com o valor relativo ao período em que o imóvel ficou cedido ao Sesc/AM, correspondente a 48 meses de aluguel (itens 72 e 92) .
122.	Assim, diante da impossibilidade de se constatar a ocorrência de dano e da subsistência de irregularidade passível de multa, deve o processo retornar à sua natureza original de representação, sem a necessidade de julgamento das contas, a exemplo do que restou decidido nas seguintes deliberações: Acórdão 3120/2013-TCU-Plenário, relator ministro Aroldo Cedraz; 1.981/2018-Plenário, relator ministro-substituto Weder de Oliveira; 689/2020-Plenário, relator ministro-substituto Weder de Oliveira; 2.768/2019-2ª Câmara, relator ministro Augusto Nardes e 1176/2020-Plenário, relatora ministra Ana Arraes. 
123.	As justificativas apresentadas pela empresa Tropical Derivados de Petróleo Ltda. relativas à inexistência de débito devem ser acolhidas (itens 115-118) . Assim, sua responsabilidade deve ser excluída, tendo em vista que a ela não se pode atribuir a irregularidade referente ao descumprimento dos princípios da moralidade e da impessoalidade. 
PROPOSTA DE ENCAMINHAMENTO
124. 	Ante o exposto, submetem-se os autos à consideração superior, propondo:
	I) autorizar a alteração da natureza do presente feito, de modo a retorná-lo à natureza de processo de representação;
	II) excluir a responsabilidade da empresa Tropical Comércio de Derivados de Petróleo Ltda. (CNPJ 15.616.382/0001-01) da presente relação processual;
	III) aplicar aos Srs. José Roberto Tadros (CPF XXX.844.462-XX) e Simone de Souza Guimarães (CPF XXX.547.952-XX) , individualmente, a multa prevista no art. 58, inciso II, da Lei 8.443/1992 c/c o art. 268, inciso II, do Regimento Interno, fixando-lhe o prazo de 15 (quinze) dias, a contar das notificações, para comprovarem, perante o Tribunal (art. 214, inciso III, alínea  'a ', do Regimento Interno) , os recolhimentos das dívidas aos cofres do Tesouro Nacional, atualizadas monetariamente desde a data do acórdão que vier a ser proferido até a do efetivo recolhimento, se forem pagas após o vencimento, na forma da legislação em vigor;
	IV - autorizar, desde logo, nos termos do art. 28, inciso II, da Lei 8.443/1992, a cobrança judicial das dívidas, caso não atendidas as notificações;
	V - autorizar o parcelamento das dívida em até 36 parcelas mensais e consecutivas, se solicitado for, nos termos do art. 26 da Lei 8.443/1992 c/c art. 217 do RI/TCU, e fixar o vencimento da primeira parcela em quinze dias, a contar do recebimento da notificação, e o das demais a cada trinta dias;
	VI - alertar os responsáveis de que a falta de comprovação do recolhimento de qualquer parcela importará o vencimento antecipado do saldo devedor, nos termos do § 2º do art. 217 do Regimento Interno deste Tribunal;
	VII - encaminhar cópia da deliberação que vier a ser proferida à empresa Tropical Comércio de Derivados de Petróleo Ltda. (CNPJ 15.616.382/0001-01) e ao Serviço Social do Comércio - Departamento Regional do Amazonas (Sesc/AM) , comunicando-lhes que o relatório e o voto que a fundamentarem podem ser acessados por meio do endereço eletrônico www.tcu.gov.br/acordaos."
2.	O MP/TCU, representado pela procuradora-geral Cristina Machado da Costa e Silva, anuiu integralmente à instrução da Secex-TCE (peça 27) .
	É o relatório.

8.1. Adney Ferreira Gama (OAB/AM 4.170), representando Tropical Comércio de Derivados de Petróleo Ltda.  
8.2. Cacito Augusto de Freitas Esteves (OAB/RJ 80.433) e outros, representando José Roberto Tadros.  
8.3. Ary Jorge Almeida Soares (OAB/RJ 64904), representando Simone de Souza Guimarães e José Roberto Tadros.

Procuradora-Geral Cristina Machado da Costa e Silva.

TOMADA DE CONTAS ESPECIAL. APARTADO DECORRENTE DE CONVERSÃO DE REPRESENTAÇÃO. IRREGULARIDADES VERIFICADAS EM LOCAÇÃO DE IMÓVEL. CONTRATAÇÃO POR DISPENSA DE LICITAÇÃO. CONFLITO DE INTERESSES. VIOLAÇÃO AOS PRINCÍPIOS DA PUBLICIDADE, DA MORALIDADE. AUDIÊNCIA. REJEIÇÃO DAS RAZÕES DE JUSTIFICATIVA. MULTA. PAGAMENTOS DE ALUGUEL SEM USO DO IMÓVEL. RENÚNCIA AO DIREITO A INDENIZAÇÕES E AOS RESSARCIMENTOS POR BENFEITORIAS REALIZADAS NO IMÓVEL. CITAÇÃO DOS GESTORES DO SESC/AM E DA EMPRESA LOCADORA. REJEIÇÃO DAS ALEGAÇÕES DE DEFESA DOS GESTORES E DA ENTIDADE. CONTAS IRREGULARES. DÉBITO E MULTA. COMUNICAÇÕES.

TOMADA DE CONTAS ESPECIAL (TCE)

Secretaria de Controle Externo do Desenvolvimento Econômico (SecexDesen).

Cuidam os autos de tomada de contas especial originada de conversão, por força do Acórdão 14527/2019-TCU-Primeira Câmara, de representação da antiga Secex-AM sobre irregularidades ocorridas na locação e reforma de imóvel de propriedade de empresa cujo sócio majoritário e administrador era o Sr. José Roberto Tadros, então presidente do conselho regional da entidade, pelo Departamento Regional do Serviço Social do Comércio no Estado do Amazonas (Sesc/AM) . 
Aquela representação teve origem em denúncia anônima, fundamentada com documentos, recebida neste Tribunal em 18/5/2016[footnoteRef:2], e assim sintetizada pela antiga Secretaria de Controle Externo no Amazonas (Secex-AM) , unidade instrutiva inicial[footnoteRef:3]:  [2:  TC Processo 020.802/2016-1, peça 1.]  [3:  TC Processo 020.802/2016-1, peça 22.] 
"2.1. O Sesc/AM celebrou contrato de locação de imóvel em 1º/2/2015 com a empresa Tropical Comércio de Derivados de Petróleo Ltda., proprietária do bem locado, sito na Rua Henrique Antony, nº 78/86, Centro, em Manaus/AM, CEP 69.005-360, conforme atesta o referido contrato (peça 1, p. 6-12) .
 (...) 
2.3. A empresa locadora, Tropical Comércio de Derivados de Petróleo Ltda., é de propriedade do presidente do Sesc/AM, Sr. José Roberto Tadros - que exerce cumulativamente a presidência do Serviço Nacional de Aprendizagem Comercial do Amazonas (Senac/AM) -, e de seus familiares Vânia Maria Tereza Novoa Tadros (esposa) e Tereza de Jesus Monteiro Novoa. 
2.4. O contrato social da empresa demonstra que o Sr. José Roberto Tadros possui a maior quantidade de cotas de seu capital social (peça 1, p. 14-18) . Assim, segundo o documento, o responsável figurou, simultaneamente, como representante da locadora e da locatária, uma vez que é sócio majoritário da empresa Tropical Comércio de Derivados de Petróleo Ltda. e exerce o cargo de presidente do Sesc/AM, violando princípios constitucionais da moralidade e da impessoalidade, que também devem nortear as entidades do Sistema "S".
2.5. Segundo o documento da denúncia, o Sr. José Roberto Tadros manifestou interesse em reformar, a expensas do Sesc/AM, o imóvel de propriedade de sua empresa (Tropical Comércio de Derivados de Petróleo Ltda.) . No intuito de burlar eventual controle acerca desse ato, o edital do Convite 4/2015-CV (peça 1, p. 21-24) simulou o endereço do bem.
2.6. Nesse sentido, esclarece que o contrato de locação indica o endereço do imóvel: Rua Henrique Antony, nº 78/86, Centro, em Manaus/AM, CEP 69.005-360 (peça 1, p. 6) . Por sua vez, o edital do Convite 4/2015-CV foi publicado para "contratação de empresa de engenharia para reforma do futuro prédio da educação, localizada na Rua Itamaracá s/nº , bairro Centro, na cidade de Manaus, estado do Amazonas" (peça 1, p. 13, 21) .
O denunciante enfatizou que o intuito de beneficiar a empresa de propriedade do presidente do serviço social autônomo regional restava evidenciado, também, na cláusula 9ª do contrato de locação, pois o Sesc renunciou ao direito outorgado aos locatários em geral pelo Código Civil de serem ressarcidos por benfeitorias necessárias e pelas benfeitorias úteis autorizadas pelo locador.[footnoteRef:4] [4:  TC Processo 020.802/2016-1, peça 1, p. 3] 
Assumida e autuada a representação, a Secex-AM promoveu diligências e realizou inspeção[footnoteRef:5] para investigar o caso, concluindo pela veracidade da denúncia e presença de graves irregularidades[footnoteRef:6]. [5:  Inspeção realizada no período de 9 a 20/8/2018.]  [6:  TC Processo 020.802/2016-1, peça 49. ] 
"9.6. Além disso, a conduta praticada pelo presidente do Sesc/AM merece reprovação, pois afronta gravemente a previsão contida no art. 39 da Resolução 1.252/2012[footnoteRef:7] (regulamento de licitações e contratos da entidade) : "Não poderão participar das licitações nem contratar com o SESC dirigente ou empregado da entidade" (grifou-se) . [7:  Destaque meus, em sublinhado.] 
9.7. De mais a mais, é fato também que o responsável se beneficiou diretamente dos aluguéis pagos pelo Sesc/AM à sua empresa, no valor de R$ 536.341,38, por um período de dois anos. 
9.8. Também incorporou ao imóvel de sua propriedade, a título gratuito, todas as benfeitorias realizadas no imóvel, no total de R$ 679.001,06, em virtude do disposto na cláusula nona no Contrato de Locação 6/2015 (peça 1, p. 11) :
9.1 Toda e qualquer benfeitoria autorizada pela LOCADORA, ainda que útil, necessária, ou voluptuária, ficará automaticamente incorporada ao imóvel (...) , não podendo o LOCATÁRIO pretender qualquer indenização ou ressarcimento, bem como arguir direito de retenção pelas mesmas, salvo se acordado entre as partes. (grifou-se) 
 (...) 
9.11. O fato agrava a conduta do dirigente, que, além de locar indevidamente imóvel de sua propriedade, fato expressamente proibido pela Resolução 1.252 do Sesc/AM, eximiu sua empresa privada locadora de efetuar qualquer abatimento no valor do aluguel ou de ressarcir qualquer valor ao Sesc/AM, com base na referida cláusula contratual.
9.12. A propósito, ressalte-se que o prédio estava em péssimo estado de conservação antes da locação, conforme indica o relatório fotográfico da vistoria realizada pela equipe de engenharia do Sesc/AM, de 10/11/2014 (peça 12, p. 7-26) .
9.13. A jurisprudência do Tribunal é pacífica no sentido de que as entidades do sistema "S" se sujeitam aos princípios que regem a Administração Pública, conforme segue:
'Acórdão 3249/2013-TCU-Plenário, Relator: Ministro Raimundo Carreiro
As entidades do Sistema S, muito embora obedeçam a regulamentos próprios, devem observar os princípios gerais da Administração Pública (legalidade, impessoalidade, moralidade, publicidade e eficiência) , uma vez que prestam serviços de interesse público com recursos originados de contribuições parafiscais.' (grifou-se) 
9.14. Sendo assim, a contratação realizada viola gravemente os princípios da legalidade, moralidade e impessoalidade, os quais norteiam a condução dos negócios públicos. A celebração posterior de contrato de comodato e de aditivos entre a empresa e o Sesc/AM não elide as irregularidades constatadas neste processo de representação, tendo em vista inclusive a sua precariedade, prevista na cláusula décima primeira, alínea "b" (peça 38, p. 3) .
 (...) " 
Posteriormente, a instrução do processo passou à Secretaria de Controle Externo do Trabalho e Entidades Paraestatais (SecexTrabalho) , que a concluiu propondo a conversão em tomada de contas especial, bem como citações e audiências:[footnoteRef:8]  [8:  TC Processo 020.802/2016-1, peça 56, pp-5 e 6.] 
"19. Pelo exposto, considerando os indícios de dano aos cofres do Sesc/AM, opina-se que o presente processo seja convertido em tomada de contas especial, para fins de citação solidária dos responsáveis acima indicados (item 16) pelos débitos apurados (itens 12 e 15) , relativos, respectivamente, ao pagamento de aluguéis por um período de 14 meses, sem causa justificada, e à realização de benfeitorias no imóvel locado, sem direito de indenização, como previsto na cláusula 9.1 do contrato firmado (peça 1, p.11) , caracterizando enriquecimento sem justa causa." 
Este Tribunal, por meio do Acórdão 14527/2019-TCU-Primeira Câmara, acolheu o encaminhamento proposto, determinando a instauração da presente tomada de contas especial e a realização de citações e audiências.
IIDas audiências
O Sr. José Roberto Tadros, então presidente do Sesc/AM, foi ouvido em audiência[footnoteRef:9], em síntese: [9:  Peça 3, p. 6, e peça 10, e Acórdão 14527/2019-TCU-Primeira Câmara.] 
a) por violação do princípio da publicidade na busca por imóvel a ser alugado para atender às necessidades da seção de educação do Sesc/AM, uma vez que a falta de publicidade restringiu a oferta e permitiu que prédio da empresa de sua propriedade fosse alugado e reformado;
b) pela celebração de contrato de locação de imóvel entre o Sesc/AM - entidade que presidia, sendo ele a autoridade homologadora da contratação por dispensa de licitação - e a empresa Tropical Comércio de Derivados de Petróleo, empresa da qual era sócio administrador e sócio majoritário, em clara violação aos artigos 2º e 39 do Regulamento de Licitações e Contratos do Sesc e à jurisprudência deste Tribunal pertinente aos serviços sociais autônomos. 
A Sra. Simone de Souza Guimarães, diretora regional do Sesc/AM[footnoteRef:10] à época, foi ouvida em audiência pela celebração do referido contrato de locação, do qual foi signatária. [10:  Peça 3, p. 6, e peça 11, e Acórdão 14527/2019-TCU-Primeira Câmara] 
É oportuno realçar, desde logo, dois pontos: 
1º. A expressa e notória proibição de o Sesc contratar com seus dirigentes, explícita em seu regulamento de licitações e contratos, no art. 39: "não poderão participar das licitações nem contratar com o SESC dirigente ou empregado da entidade". 
2º. A expressa obrigatoriedade de a entidade bem justificar as dispensas de licitação, conforme art. 11 do mesmo regulamento: "as dispensas (...) serão circunstanciadamente justificadas pelo órgão responsável, inclusive quanto ao preço e ratificadas pela autoridade competente".
Sobre a audiência do Sr. José Roberto Tadros por violação do princípio da publicidade na busca do imóvel, "uma vez que a falta de publicidade restringiu a oferta e permitiu que prédio da empresa de propriedade do dirigente fosse alugado e reformado", considero-a prejudicada, tendo em vista que o que propiciou a locação do imóvel em questão não foi a falta de divulgação do interesse do Sesc de alugar um imóvel para desenvolver ações educacionais, mas a deliberada ação dos responsáveis de locar o imóvel do então presidente do conselho regional, mesmo ante a notória proibição normativa, jurisprudencial e principiológica de contratação de empresas de dirigentes, irregularidade esta objeto da segunda audiência. 
A não divulgação do interesse do Sesc/AM foi apenas um dos passos irregulares necessários para facilitar a contratação pretendida, ilícita. 
Prossigo com o exame do segundo motivo de audiência, de ambos os responsáveis, que apresentaram defesa conjunta.
O contrato social da locadora mostra que a empresa Tropical Comércio de Derivados de Petróleo Ltda. é de propriedade do Sr. José Roberto Tadros, em conjunto com seus familiares[footnoteRef:11]. [11:  TC Processo 020.802/2016-1, peça 1, p. 14-16.] 
Conforme reportado nas instruções, a celebração de contrato com a empresa do dirigente da entidade, além de afrontar os princípios da moralidade e da impessoalidade, expressos no art. 2º da Resolução Sesc 1.252/2012, afronta também seu art. 39:
"Art. 2º A licitação destina-se a selecionar a proposta mais vantajosa para o SESC e será processada e julgada em estrita conformidade com os princípios básicos da legalidade, da impessoalidade, da moralidade, da igualdade, da publicidade, da probidade (...) .
 (...) 
Art. 39. Não poderão participar das licitações nem contratar com o SESC dirigente ou empregado da entidade."
Veja-se excerto da análise do auditor da Secex/AM na instrução de peça 49 da representação convertida nesta tomada de contas especial[footnoteRef:12]: [12:  TC 020.802/2016.] 
"9.6. Além disso, a conduta praticada pelo presidente do Sesc/AM merece reprovação, pois afronta gravemente a previsão contida no art. 39 da Resolução 1.252/2012 (regulamento de licitações e contratos da entidade) : 'Não poderão participar das licitações nem contratar com o SESC dirigente ou empregado da entidade'." (destaquei) .
Os responsáveis defendem-se com o argumento da literalidade: alegam não haver proibição expressa de contratação de empresa de dirigente.
Não os socorre o argumento.
É pacífica a jurisprudência desta Corte no sentido de que, considerados os princípios constitucionais da moralidade e da impessoalidade, que regem a Administração Pública e a aplicação de recursos públicos, não se admite a contratação de empresas cujos sócios administradores sejam dirigentes, empregados ou parentes de empregados da entidade contratante[footnoteRef:13]. [13:  Por exemplo: Acórdão 702/2016-TCU-Plenário e 1448/2011-TCU-Plenário, relator ministro Augusto Nardes, e Acórdão 2057/2014-TCU-Plenário e 1628/2018-TCU-Plenário, relator ministro Benjamin Zymler.] 
Esse entendimento, aplicado aos serviços sociais autônomos, está sintetizado em enunciado da jurisprudência selecionada desta Corte:
"As entidades do Sistema S, muito embora obedeçam a regulamentos próprios, devem observar os princípios gerais da Administração Pública (legalidade, impessoalidade, moralidade, publicidade e eficiência) , uma vez que prestam serviços de interesse público com recursos originados de contribuições parafiscais."[footnoteRef:14] [14:  Acórdão 3249/2013-TCU-Plenário, relator Ministro Raimundo Carreiro.] 
"É indevida a celebração, por entidade do Sistema S, de contratos, ajustes ou convênios com empresas ou instituições das quais participem, como administradores, dirigentes ou membros de colegiado da própria entidade." [footnoteRef:15] [15:  Acórdão 1272/2018-TCU-Plenário, relator ministro José Múcio Monteiro.] 
Sobre o caso, vale reproduzir didático excerto do voto condutor do Acórdão 11516/2016-TCU-Segunda Câmara, de relatoria do ministro Augusto Nardes:
"49. Finalmente, no que concerne à contratação, por dispensa de licitação, da (...) cujos sócios têm grau de parentesco direto com o Presidente do Sesc/RO, é correto o entendimento da unidade instrutiva de que tal fato viola o ordenamento jurídico.
50. Ainda que, de um lado, as entidades do 'Sistema S' não se submetam à legislação federal específica sobre licitações, (...) e de outro, o Regulamento de Licitações e Contratos do Sesc, alterado, modificado e consolidado pela Resolução 1.252, de 6/6/2012, contenha vedação tão-só dirigida a dirigente ou empregado da entidade para participar de licitações ou contratar com o aludido Serviço Social (Anexo I, art. 40) , é dever de tais entes, como já visto, e na esteira da já consolidada jurisprudência desta Corte, observarem os princípios constitucionais aplicados à Administração Pública, vez que gerenciam e aplicam contribuições parafiscais de recolhimento obrigatório e consideradas recursos públicos.
51. Com efeito, a contratação da (...) , que pertence ao pai e à irmã do Presidente do Sesc/RO infringe essa lógica, especialmente violando os princípios constitucionais da legalidade, impessoalidade, moralidade, publicidade e eficiência, bem assim, no espectro das licitações, os da igualdade, competitividade, e da vinculação ao instrumento convocatório e do julgamento objetivo, todos, aliás, integrando o rol declinado pelo art. 2º do próprio Regulamento de Licitações do Sesc e, como ali estabelecido, de observância estrita no âmbito da entidade.
52. No que concerne ao princípio da moralidade aplicado às licitações, o Subprocurador-Geral do Ministério Público junto a esta Corte, Lucas Rocha Furtado, afirma o seguinte:
'A moralidade vincula tanto a conduta do administrador quanto a dos particulares que participam do processo de contratação. É a moralidade que deve impedir, por exemplo, a realização de conluio entre os licitantes ou a contratação de empresas de parentes dos administradores, ainda que se trate de hipótese de contratação direta prevista em lei. (FURTADO, Lucas Rocha. Curso de licitações e contratos administrativos'. 5. ed. Belo Horizonte. 2015) (destaques nossos) 
53. Pensamento similar é o de JUSTEN FILHO, para quem a relação de disposições legais e regulamentares impeditivas da participação de determinados agentes ou sociedades empresárias em procedimentos licitatórios é meramente exemplificativa, devendo prevalecer a principiologia constitucional aplicável à Administração Pública. Nesse sentido, ao se referir ao rol do artigo 9º da Lei de Licitações, o autor assim se posiciona:
'Não podem participar da licitação, ainda que tal não seja explicitamente indicado no ato convocatório, aqueles que, por sua situação subjetiva, estejam em condições de frustrar o cunho competitivo do certame. Estão abrangidas as hipóteses do art. 9º, da Lei 8.666/93, mas não apenas elas. Todo aquele que, por alguma via, tiver acesso a informações privilegiadas não poderá participar do certame, ainda quando não se vincule formalmente à Administração.
Aplica-se o princípio da moralidade, sem viabilidade de determinações precisas, rigorosas e exaustivas. Até é possível o ato convocatório conter cláusula genérica, mas a ausência de explícita previsão não será obstáculo à incidência de vedações derivadas dos princípios jurídicos fundamentais". (JUSTEN FILHO, Marçal. Comentários à lei de licitações e contratos administrativos. 13. ed. São Paulo. 2009) . (destaques nossos) 
54. Além dos precedentes deste Tribunal citados pela Secex/RO que condenam condutas tais como a examinada, visto representarem situações evidentes de conflito de interesse nas licitações públicas (Acórdãos 778/2009, 1.170/2010, 1.893/2010 e 607/2011, do Plenário; 2.136/2006, da 1ª Câmara; e 1.785/2003, da 2ª Câmara) , cito, na mesma linha, os Acórdãos 1.511/2013 e 1.941/2013, do Tribunal Pleno. Colho, a propósito, deste último aresto, o seguinte fragmento do voto condutor, da lavra do eminente Ministro José Múcio Monteiro:
9. A despeito de não haver, na Lei nº 8.666/1993, vedação expressa de contratação, pela Administração, de empresas pertencentes a parentes de gestores públicos envolvidos no processo, a jurisprudência desta Corte tem se firmado no sentido de considerar que há um evidente e indesejado conflito de interesses e que há violação dos princípios constitucionais da moralidade e da impessoalidade." (destaque do original) 
Saliento que o contrato de locação, celebrado por dispensa de licitação, foi assinado pela Sra. Simone de Souza Guimarães, na condição de diretora regional do Sesc/AM, sendo o processo respectivo encaminhado ao Sr. José Roberto Tadros, presidente do conselho regional e dirigente máximo do Sesc/AM, para análise e parecer, tendo o responsável homologado o procedimento[footnoteRef:16]. [16:  Peça 12, p. 5, do TC Processo 020.802/2016-1.] 
Em outro ponto da defesa, os responsáveis não tentam refutar a flagrante ilicitude da contratação com o dirigente e centram-se em sustentar que o princípio da economicidade se sobreporia a essa proibição.
Os princípios da impessoalidade e da moralidade, ao contrário do que argumentam, não podem ser liminarmente afastados ante o princípio da economicidade, como se este tivesse precedência natural e axiomática sobre aqueles. 
Se fosse o caso de se promover tal ponderação de princípios, fundamentos de fato e de direito, devidamente contextualizados, haveriam de ser cotejados previamente à decisão de contratação, o que nem sequer foi aventado neste processo. 
Sobre a alegação genérica dos responsáveis de que as entidades do "Sistema S" não se sujeitariam aos princípios da Administração Pública, entre eles os da moralidade, impessoalidade, legalidade e publicidade, e que estariam sujeitas apenas a fiscalizações de natureza "finalística", buscando apoiar esse entendimento em decisões do Supremo Tribunal Federal, especialmente o RE 789.784/DF, é sempre necessário redizer que não procede, pois decorre de interpretação absolutamente equivocada daquela decisão.
Esse argumento, renitente, foi debatido outras vezes neste Tribunal, como no Acórdão 8837/2017-TCU-Primeira Câmara, ocasião em que proferi a declaração de voto citada pela SecexTrabalho em sua instrução, transcrita no relatório precedente, da qual destaco a seguinte passagem:
"A noção de controle finalístico passível de ser associada à atuação do controle externo exercido pelo Tribunal de Contas da União, seja sobre o 'Sistema S', seja sobre qualquer outro órgão ou entidade da administração pública, jamais pode ser entendida como aquele 'controle cotejo' superficial.
A noção de controle finalístico, se há de ser examinada no bojo do controle externo, impregnase primariamente da ideia de controle de cumprimento das finalidades institucionais. Controle mais complexo, mais amplo, mais efetivo, mais oneroso, mas não o único a ser realizado. 
Controle que abrangeria saber, primeiramente, se os recursos foram aplicados nas finalidades institucionais. Que passaria pelo exame dos resultados alcançados em confronto com os resultados planejados e, também, obrigatoriamente, pelo modo como esses resultados planejados foram definidos (podem estar muito aquém do que se espera e pode fazer a instituição) e alcançados: foram obtidos de forma eficiente, aos menores custos? Ou seja, foram observados os princípios da eficiência e da economicidade que regem muito mais a atividade privada do que a do setor público? Não se considera legítimo que a finalidade institucional seja alcançada a qualquer custo e por quaisquer meios, muito menos meios que não sejam lícitos, éticos e eficientes. 
A atribuição de personalidade jurídica de direito privado a uma entidade que utiliza recursos públicos para desenvolver ações de interesse público, definidas em lei, tem por sentido permitir que seja obtida com a gestão quase privada/quase pública maior eficiência do que a permitida pela gestão estritamente segundo as regras do direito público: melhores resultados a menores custos. Melhores resultados a maiores custos e com recursos amplamente disponíveis, o setor público também é capaz de obter. 
O pior dos cenários é ter sob a personalidade jurídica de direito privado os mesmos vícios de gestão que se combatem tenazmente no setor público: patrimonialismo, clientelismo, baixa eficiência, falta de transparência, desvio de recursos, uso de recursos públicos para fins privados, demonstrativos contábeis que não refletem a realidade, processos de gestão que convivem com riscos elevados das mais diversas naturezas, planejamento mal elaborado ou pro forma e inexistência de modelo de gestão de resultados, o que, neste último caso, inviabiliza qualquer utilidade de 'controle finalístico' nessa acepção restritíssima. Toda a atuação do controle externo que se dá no combate a essas mazelas e em absoluto benefício da entidade paraestatal é de ser admitida e encorajada. É um controle que visa e tende a contribuir para o alcance hígido e eficiente das finalidades da instituição: é um controle finalístico, se estamos em busca de um conceito. Todo controle que priorize aspectos de menor relevância da gestão e das normas deve ser evitado. 
Cabe registrar que os princípios da legalidade, da legitimidade, da economicidade, da publicidade (transparência) , da impessoalidade (isonomia/moralidade) e da eficiência não são caros apenas à administração pública. Estão guiando, sob os mesmos ou outros rótulos, a moderna gestão das entidades privadas, em acelerada corrida por novos modelos de governança, controle de riscos e compliance, que estão disponíveis às entidades estatais de direito privado e também às paraestatais, como os serviços sociais autônomos. 
Dou mais uma vez destaque ao voto do Exmo. Sr. Ministro Teori Zavascki, no voto condutor do RE 789.874/DF, ao mencionar que [cumpre ao] TCU 'no exercício da sua atividade fiscalizatória, exercer controle sobre a manutenção desse padrão de legitimidade, determinando, se for o caso, as providências necessárias para coibir eventuais distorções ou irregularidades'. 
Portanto, o Tribunal, salvo por imposição explícita do Supremo Tribunal Federal, não tem autorização da Constituição para deixar de examinar a legalidade, legitimidade e economicidade na aplicação de recursos públicos para ater-se a uma ação de controle superficial de escassa utilidade e, por isso, potencialmente antieconômica, baseada numa presumida autoevidente concepção de 'controle finalístico' que intencione afastá-lo de qualquer fiscalização de licitações, contratos e atos de gestão dos administradores dos serviços sociais autônomos. (...) " (destaquei) 
Assim, rejeito as razões de justificativa apresentadas pelos responsáveis, por não infirmarem a grave irregularidade que lhes foi imputada na audiência.
A ocorrência assume ainda maior gravidade quando considerado o contexto de despesas injustificadas com recursos da entidade e benefícios ilícitos, sem justa causa, colhidos diretamente pela empresa da qual o Sr. José Roberto Tadros, dirigente do Sesc, é administrador e sócio majoritário e, consequentemente, de modo indireto, pelo próprio responsável.
IIIDas citações
Nesta TCE, a diretora regional e o presidente do Conselho Regional do Sesc/AM foram citados, em essência[footnoteRef:17]: [17:  Peça 3, p.6-9, e Acórdão 14527/2019-TCU-Primeira Câmara.] 
a) pelo pagamento de aluguéis no período de 2/2015 a 4/2016, no valor de R$ 286.074,68, sem que houvesse qualquer atividade no imóvel locado, e;
b) pela "incorporação ao patrimônio da empresa, a título gratuito, do valor de R$ 679.001,06, decorrente de benfeitorias realizados no imóvel locado ao Sesc/AM, conforme previsto na cláusula nona do contrato 6/2015, que eximiu o locador de efetuar qualquer indenização ou ressarcimento em virtude das benfeitorias decorrentes da reforma custeada pelo Sesc/AM".
A empresa Tropical Comércio de Derivados de Petróleo Ltda., de propriedade do Sr. José Roberto Tadros, sócio administrador e majoritário, foi citada por ter se beneficiado indevidamente dos aluguéis e benfeitorias[footnoteRef:18].  [18:  Peça 3, p.6-9, e Acórdão 14527/2019-TCU-Primeira Câmara.] 
A Sra. Simone de Souza Guimarães e o Sr. José Roberto Tadros apresentaram defesa conjunta (peça 16) . A empresa Tropical Comércio de Derivados de Petróleo Ltda. apresentou alegações de defesa próprias (peça 22) .
A SecexTrabalho, na análise do mérito, concluiu ter havido dano aos cofres do Sesc/AM decorrente do contrato de locação, mas pugnou pela elisão do prejuízo, por entender que teria sido compensado na execução do contrato de comodato firmado posteriormente entre a empresa Tropical Comércio de Derivados de Petróleo Ltda. e o Sesc/AM, apresentando a seguinte proposta de encaminhamento, que contou com a anuência do corpo diretivo da secretaria[footnoteRef:19]: [19:  Peça 24, p. 24.] 
"I) autorizar a alteração da natureza do presente feito, de modo a retorná-lo à natureza de processo de representação;
II) excluir a responsabilidade da empresa Tropical Comércio de Derivados de Petróleo Ltda. da presente relação processual;
III) aplicar aos Srs. José Roberto Tadros e Simone de Souza Guimarães, individualmente, a multa prevista no art. 58, inciso II, da Lei 8.443/1992 c/c o art. 268, inciso II, do Regimento Interno (...) ;
 (...) ".
O MP/TCU anuiu à proposta, em cota singela (peça 27) .
IVOs fatos e as alegações de defesa   
O caso precisa ser historiado para entendimento claro do contexto preciso em que ocorreram as graves irregularidades em exame e, consequentemente, dos motivos que impossibilitam o acolhimento da proposta da SecexTrabalho. Para tanto, é necessário colacionar informações dos autos do processo que deu origem a esta TCE, a representação TC Processo 020.802/2016-1, na qual foram produzidas pela Secex/AM, ao aprofundar sua investigação e análises, robustas evidências de ilícitos e dano ao erário, que levaram à conclusão de haver fundamentos sólidos para instauração da presente tomada de contas especial, determinada por este Colegiado. 
O Sesc/AM realizava ações educacionais (idiomas e educação de jovens e adultos) no Centro de Atividades Danilo Areosa, situado ao lado de um ginásio que seria demolido para dar lugar ao Centro Cultural do Sesc/AM, cuja construção duraria 21 meses. As atividades educacionais, segundo a entidade, teriam que ser transferidas provisoriamente para outro local.[footnoteRef:20] [20:  TC Processo 020.802/2016-1, peça 12, p. 5-6.] 
A entidade procurou imóveis nas proximidades do antigo centro de atividades para "acomodar os diversos setores e cursos de educação", visando a locação mediante dispensa de licitação[footnoteRef:21]. [21:  Idem.] 
No entanto, não deu notícia ao mercado imobiliário sobre seu interesse por um imóvel que atendesse as suas necessidades nem justificou essa omissão, conforme excerto da instrução da representação inicial[footnoteRef:22]. [22:  Peça 49.] 
"4.3. Na pesquisa de preços para locação, constam pareceres técnicos que descrevem características distintas dos imóveis, notadamente, no que concerne à quantidade de pavimentos e suas dimensões (peça 12, p. 7-31) . Além disso, não foi observada qualquer menção à publicidade da demanda, a fim de ampliar e possibilitar a participação de outros interessados, tampouco consignou-se a forma como as pesquisas foram realizadas (peça 12, p. 32; 38-42) ".
Foram feitas três propostas de locação. Duas apresentadas por imobiliárias, ofertando imóveis de terceiros; a terceira feita pela empresa Tropical Comércio de Derivados de Petróleo, de propriedade do então presidente do Sesc/AM, oferendo imóvel próprio, que terminou por ser o escolhido para locação. 
Segundo o regulamento de licitações e contratos do Sesc, a locação de imóveis pode ser realizada por dispensa de licitação. Todavia, como expresso em seu artigo 11, as situações de dispensa "serão circunstanciadamente justificadas pelo órgão responsável, inclusive quanto ao preço e ratificada pela autoridade competente", observado ainda o disposto no art. 2º do Capítulo I - Dos Princípios: "a licitação destina-se a selecionar a proposta mais vantajosa para o SESC e será processada e julgada em estrita conformidade com os princípios básicos da legalidade, da impessoalidade, da moralidade (...) ".
Para que um imóvel possa ser locado por dispensa de licitação, é preciso que suas características e localização estejam bem definidas e justificadas, a partir de suas necessidades de instalação, atendendo assim às premissas do art. 24, X, da Lei 8.666/1993, de aplicação subsidiária ao regulamento de licitações e contratos do Sesc:
"É dispensável a licitação (...)  para a compra ou locação de imóvel destinado ao atendimento das finalidades precípuas da administração, cujas necessidades de instalação e localização condicionem a sua escolha, desde que o preço seja compatível com o valor de mercado, segundo avaliação prévia".
A esse respeito, há nos autos da representação inicial documento discriminando "a estrutura atual, no qual se fará necessário um espaço com características semelhantes que atenda esta necessidade", elaborado pelo setor de educação[footnoteRef:23], assim sintetizado pela Secex-AM[footnoteRef:24]:  [23:  Peça 12, p. 44-45.]  [24:  Peça 49, p. 2, do TC Processo 020.802/2016-1.] 
"Nesse contexto, havia a necessidade de locação de um prédio que comportasse 10 salas de aula, secretaria, recepção, sala de professores, sala da gestora de ensino, sala de supervisão pedagógica, lanchonete, refeitório, hall (espaço para convivência e socialização dos alunos) , banheiros, sala do arquivo, capacidade para 300 alunos por turno, 40 professores, 5 estagiários e 10 colaboradores que compõem a equipe administrativa".
Do referido documento constava ainda a seguinte identificação de necessidades: 
"Quanto aos Equipamentos/Materiais/Estrutura Elétrica: Informo que o equipamento mobiliário existente será remanejado para o novo prédio (Cadeiras, Lousas, Armários, Mesas de Escritório, Computadores, Balcão de recepção e Conexão de internet) .
A Estrutura Elétrica deverá compreender conexão para internet, para telefones, para os computadores, ar condicionados, iluminação, dentre outros.
Quanto a Estrutura de distribuição dos espaços: Salas de aula com refrigeração, divisórias com isolamento acústico, dispostas uma ao lado da outra; Banheiros próximos das salas de aula; Saída de emergência, rampas ou elevadores;
Quanto a Segurança: Guarda armado, sistema de câmeras e iluminação externa."
O documento, no entanto, não informava as dimensões consideradas suficientes para acomodar 300 alunos por turno e a infraestrutura administrativa. Possivelmente um imóvel entre 700 m2 e 1000 m2 atenderia a essas necessidades[footnoteRef:25]. [25:  Avaliação feita, apenas para comparação, com base no Parecer CNE/CEB nº 8/2010, Tabela 27 - Estrutura e características do prédio da escola de Ensino Médio. Disponível em: http://portal.mec.gov.br/index.php?option=com_docman&view=download&alias=5063-parecercne-seb8-2010&Itemid=30192. E, de fato foi alugado um imóvel nessa faixa de área de utilização.] 
Desejando-se um imóvel nessa faixa de área (fosse um imóvel térreo, um pequeno prédio ou um ou mais andares de um prédio maior) , a comparação haveria de ser feita entre imóveis com áreas semelhantes, mas o que se fez foi, injustificadamente, comparar imóveis com metragens muito discrepantes: 
a Tropical Comércio de Derivados de Petróleo ofertou 3 andares de um prédio, no total de 750,00 m2 por R$ 18.000,00 (R$ 24,0/m2) ; 
a imobiliária JCastro ofertou um prédio de 6 andares, no total 2.590,50 m2 por R$ 35.000,00 (R$ 13,51/m2) ; e
a MH Administradora de Imóveis ofertou um prédio de 10 andares, no total de 3.400,00 m2, por R$ 90.000,00 (R$ 26,47/m2) .
A instrução realizada, em 2017, pela Secex/AM[footnoteRef:26] bem identificou o que, de fato, ocorreu: [26:  TC Processo 020.802/2016-1, peça 22.] 
"12. Cabe observar, ainda, em relação à pesquisa de preços realizada pelo Sesc/AM, que não há, no processo de dispensa de licitação, qualquer menção à publicidade desta demanda, a fim de ampliar e possibilitar a participação de outros interessados, tampouco consignou-se a forma como as pesquisas foram realizadas. Nesse diapasão, o que se vislumbra neste processo são 3 propostas que versam acerca de imóveis com características completamente diferentes (3, 6 e 10 pavimentos) , sendo que apenas duas são provenientes de empresa corretora de imóveis (peça 12, p. 32; 38-42) ." (destaquei) 
Não fazia sentido comparar, para fins de escolha da opção mais vantajosa, imóveis de área muito superior à necessária, como foi o caso. 
A unidade instrutiva aponta que, se a comparação, incluindo custos de reforma, fosse feita em termos de R$/m2, a escolha recairia sobre o imóvel ofertado pela imobiliária JCastro, e não naquele de propriedade do dirigente do Sesc/AM[footnoteRef:27]. [27:  TC Processo 020.802/2016-1, peça 14.] 
Nos autos, inexistem memórias de cálculo das estimativas de custo de reforma (R$ 629.600,00 para o imóvel da empresa do dirigente, e R$ 900.000,00 para o imóvel concorrente, de área muito superior) .
Note-se que a inclusão de "custo da reforma" na avaliação das propostas revelava que desde o início se intencionava locar um imóvel e reformá-lo; e, para o imóvel da empresa Tropical, já se dispunha de estimativa precisa.
Esse contexto indica que a escolha dos critérios de comparação visou alcançar o objetivo de selecionar o imóvel do dirigente.
Antes de prosseguir, é importante relembrar que para a locação de imóvel por dispensa de licitação seria necessário estudo especificando as necessidades (dimensões, por exemplo, o que não existiu) e a localização (o que foi feito) , a ampla publicidade do interesse da entidade, para aumentar a oferta (o que não foi feito) e a observância de uma restrição expressa (que foi ignorada) : a proibição de celebração de contrato com dirigente da entidade (inclusive empresa de que fosse sócio e, no caso, tratava-se de empresa em que era sócio majoritário e sócio gerente) , conforme expresso no art. 39 do regulamento de licitações e contratos, não havendo qualquer menção a isso no processo de contratação direta.  
O presidente do Sesc/AM, Sr. José Roberto Tadros, era, de um lado, a autoridade homologadora da dispensa de licitação, e, de outro, parte interessada em ser contratada diretamente, como sócio gerente e majoritário da empresa proprietária do imóvel escolhido para locação sem licitação. E, mesmo assim, permitiu que o processo se desenvolvesse, homologando a dispensa.
Repiso que na justificativa da contratação por dispensa nada foi dito a respeito da conhecida proibição do art. 39 e, por conseguinte, nenhuma consideração foi feita sobre a suscitada prevalência do princípio da economicidade sobre os da moralidade e da impessoalidade, feita nas alegações de defesa. 
Ademais, nem mesmo a economicidade restaria demonstrada, pois a entidade não deu ampla divulgação ao seu interesse, não especificou as características dos imóveis que desejava, comparou propostas de aluguéis de imóveis de "características completamente diferentes", como reportou a instrução da Secex/AM,  e não atentou para um dos critérios mais usuais de mercado, o custo por m2, que conduziria à escolha de outro imóvel, e não ao da empresa de propriedade do então presidente do Sesc/AM, locatária.
Omitiu-se, ao longo de todo o processo de contratação, que o imóvel em avaliação pertencia à empresa do dirigente, informação que, se conhecida, evidenciaria de plano a ilegalidade da contratação, inviabilizando-a. 
No exame dos autos, constata-se que a dissimulação de informações é evidenciada, entre outros, pelo seguinte fato: não obstante o responsável fosse o sócio-gerente da Tropical Comércio de Derivados de Petróleo, não foi ele quem assinou os contratos de locação e comodato, todos assinados, por procuração, pelo auxiliar administrativo Carlos Rangel Araújo da Silva[footnoteRef:28]. A procuração não consta do processo; se estivesse, revelaria o outorgante. [28:  Vide peça 29.] 
O problema não terminou na celebração contratual flagrantemente ilícita. Irregularidades ainda mais graves, danosas ao erário viriam a ocorrer: um imóvel deteriorado, inservível para locação imediata pelo Sesc/AM, seria inteiramente reformado pela entidade, sem direito a indenização dos custos incorridos e sem redução compensatória do aluguel a ser pago, conforme análise da Secex/AM na instrução de peça 49 da representação inicial:
"9.7. De mais a mais, é fato também que o responsável se beneficiou diretamente dos aluguéis pagos pelo Sesc/AM à sua empresa, no valor de R$ 536.341,38, por um período de dois anos. 
9.8. Também incorporou ao imóvel de sua propriedade, a título gratuito, todas as benfeitorias realizadas no imóvel, no total de R$ 679.001,06, em virtude do disposto na cláusula nona no Contrato de Locação 6/2015 (peça 1, p. 11) : 
9.1 Toda e qualquer benfeitoria autorizada pela LOCADORA, ainda que útil, necessária, ou voluptuária, ficará automaticamente incorporada ao imóvel (...) , não podendo o LOCATÁRIO pretender qualquer indenização ou ressarcimento, bem como arguir direito de retenção pelas mesmas, salvo se acordado entre as partes. (grifou-se) 
 (...) 
9.11. O fato agrava a conduta do dirigente, que, além de locar indevidamente imóvel de sua propriedade, fato expressamente proibido pela Resolução 1.252 do Sesc/AM, eximiu sua empresa privada locadora de efetuar qualquer abatimento no valor do aluguel ou de ressarcir qualquer valor ao Sesc/AM, com base na referida cláusula contratual.
9.12. A propósito, ressalte-se que o prédio estava em péssimo estado de conservação antes da locação, conforme indica o relatório fotográfico da vistoria realizada pela equipe de engenharia do Sesc/AM, de 10/11/2014 (peça 12, p. 7-26) ". (destaquei, em sublinhado) 
Em 1º/2/2015, o Sesc/AM, representado pela diretora-regional, Sra. Simone de Souza Guimarães, firmou o contrato 6/2015 com a empresa Tropical Comércio de Derivados de Petróleo Ltda. (representada, como mencionado, pelo auxiliar administrativo Carlos Rangel Araújo da Silva e não pelo sócio gerente da empresa, Sr. José Roberto Tadros) para locação de imóvel comercial, situado à rua Henrique Antony, nº 78/86, no centro de Manaus/AM[footnoteRef:29]: [29:  Peça 1, p. 6-12, do TC Processo 020.802/2016-1.] 
O contrato de locação foi firmado no valor mensal de R$ 18.000,00[footnoteRef:30], com vigência de 24 meses[footnoteRef:31], sendo reajustado, em 6/1/2016, para R$ 25.026,67[footnoteRef:32].  [30:  Peça 1, p. 7, do TC Processo 020.802/2016-1.]  [31:  Início em 2/2/2015 e término previsto para 1º/2/2017.]  [32:  Peça 37, p. 1-2, do TC Processo 020.802/2016-1.] 
O contrato não foi prorrogado.
O contrato não contemplava qualquer previsão de necessidade de reforma do imóvel para que fosse utilizado. 
A cláusula 4.1 deixava assente que o locatário receberia o imóvel "em perfeitas condições de funcionamento":
"CLÁUSULA QUARTA - DO LAUDO DE VISTORIA
4.1 O LOCATÁRIO receberá o imóvel em perfeitas condições de funcionamento, conforme laudo de vistoria, constante do anexo I do presente contrato.
 (...) ".
Todavia, parecer técnico elaborado em 10/11/2014[footnoteRef:33], dois meses antes da assinatura do contrato, pelo próprio Sesc, comprova, inclusive com fotos, que o prédio não estava em "perfeitas condições de funcionamento"[footnoteRef:34], ao contrário.  [33:  Peça 12, p. 7, do TC Processo 020.802/2016-1.]  [34:  Peça 12, p. 8-26, do TC Processo 020.802/2016-1.] 
As fotos abaixo[footnoteRef:35], dentre outras, evidenciam o mau estado de conservação do imóvel e a impossibilidade de utilizá-lo sem ampla reforma, como, de fato, foi feita sob autorização do Sr. José Roberto Tadros, então presidente do conselho regional do Sesc/AM, para ser realizada integralmente com recursos da entidade. [35:  Peça 12 do TC Processo 020.802/2016-1.] 
A dimensão dos serviços que seriam executados pode ser vista neste excerto do termo de referência da licitação que foi lançada, pouco tempo depois, para execução das obras[footnoteRef:36], com destaque para a "recuperação total do elevador existente", a compra e instalação de um grupo gerador, "a substituição de todos os pisos dos pavimentos" e "recuperação total da fachada externa": [36:  Peça 12 do TC Processo 020.852/2016-1, p. 68.] 
O memorial descritivo do processo de contratação dos serviços de reforma do imóvel também comprova a indispensável necessidade de realização de benfeitorias úteis e necessárias no edifício[footnoteRef:37]. [37:  Peça 13, p. 34-35, do TC Processo 020.802/2016-1.] 
"O prédio situado na esquina das ruas Henrique Antony com a Rua Itamaracá, para utilização como escola dentro dos padrões exigidos, deverá passar por reformas que inicialmente será efetuado nas duas fachadas principais, com raspagem da pintura existente, e aparelhamento com massa acrílica e posterior pintura com tinta acrílica semibrilho. As esquadrias de portas e janelas passarão pelo mesmo tratamento recuperando-se assim toda a fachada externa.
Janelas internas voltadas para a área descoberta, deverão ser retiradas, recuperadas com primer e pintura em esmalte sintético e reposicionadas abaixo do forro de gesso (...) , salvo as esquadrias dos sanitários que deverão ser em esquadria de alumínio e vidro 6mm, também reposicionadas conforme o desenho.
Pav. Térreo: No momento ocupado pela Cooperativa de Taxis de Iranduba, a intervenção no pavimento ficaria adiada em função da ocupação.
1º Pavimento:
Piso - Deverá ser recuperado o piso existente em tacos de madeira, material não mais encontrado na praça local, e extinto como acabamento em pavimentações, sugerimos a troca por porcelanato 50 x 50. Como haverá intervenções nos Sanitários existentes adequando-os ao número de alunos, sugerimos a troca do piso por cerâmica 30 x 30 PEI 5, não havendo a concordância do proprietário na troca do piso em tacos de madeira por porcelanato, deve o mesmo ser recuperado lixado e aplicado verniz de poliuretano.
Paredes internas - Será previamente lixada e aparelhada com massa PVA na face interna e massa acrílica nas paredes externas e posterior pintura em tinta acetinada no interior e tinta acrílica na fachada.
Teto - Deverá ser rebaixado com gesso acartonado e pintura PVA, incluindo os sanitários.
Divisórias - Serão construídas em gesso acartonado com perfis metálicos galvanizados tipo 'Drywall', removíveis no término do contrato para que se mantenha a integridade do piso em porcelanato, ou permanecendo os tacos de madeira, deverão os mesmos serem recuperados na entrega do imóvel.
Instalações - Previsão de revisão e recuperação de todas as instalações hidro sanitárias e elétrica, para instalação de lógica os padrões exigidos pela área de informática, contemplam tomadas de serviço e tomadas estabilizadas.
 (...) 
Serviços Complementares:
Revisão de toda a cobertura, calhas e condutores, com a recuperação da caixa d'água, passando por nova impermeabilização e proteção mecânica.
Elevador:
Para um bom funcionamento, atendendo aos alunos que deverão se deslocar aos pavimentos, deve sofrer uma avaliação e recuperação do sistema, incluindo a troca de peças (caso necessário) , recuperação de suas portas, com raspagem e envernizamento das mesmas.
 (...) " (destaquei) 
Para a reforma do prédio, que locara tão somente por dois anos (até 1º/2/2017) , o Sesc lançou o convite 4/2015-CV, de 16/4/2015[footnoteRef:38].  [38:  Peça 1, p. 13, do TC Processo 020.802/2016-1.] 
A empresa vencedora, SBA Engenharia Ltda., começou as obras em 15/4/2016[footnoteRef:39], estimadas em R$ 679 mil, concluídas, de acordo com informações dos autos, somente em 20/5/2018[footnoteRef:40], 17 meses depois de já encerrado o contrato de locação (em 1º/2/2017) . [39:  Peça 43 do TC Processo 020.802/2016-1.]  [40:  Peça 42, p. 4, do TC Processo 020.802/2016-1.] 
Nesse ponto, é necessário rememorar que a locação foi estabelecida por apenas dois anos. A documentação apresentada nos autos pela entidade mostra que a locação do edifício se deu em virtude da necessidade de transferência de um dos setores de educação da entidade para outro local, enquanto durassem as obras em terreno adjacente: a locação, na justificativa formal, tinha caráter temporário, transitório. O processo de dispensa de licitação foi autuado com o seguinte objeto[footnoteRef:41]: "locação de imóvel na área do centro da (sic) Manaus para atender as atividades do centro de educação (idiomas e EJA) do Sesc pelo período de 24 meses". [41:  Peça 12, p. 4, do TC Processo 020.802/2016-1.] 
Torna-se inevitável questionar a motivação para o dispêndio em reforma da natureza que foi realizada em imóvel alugado, no qual não havia indicação de permanência a longo prazo. 
Ao quadro até aqui exposto somam-se outras irregularidades graves.
A Sra. Simone de Souza Guimarães, diretora regional, o Sr. José Roberto Tadros, presidente do conselho regional, e a empresa Tropical Comércio de Derivados de Petróleo, cujo sócio administrador era o Sr. José Roberto Tadros, já sabendo da reforma que se faria no imóvel, à custa única e exclusiva do Sesc, permitiram que a entidade abrisse mão do direito de indenização das benfeitorias necessárias e úteis[footnoteRef:42], direito assegurado pelo artigo 35 da Lei 8.245/1991, renunciando, injustificadamente, a qualquer indenização pelas obras realizadas e ao exercício do direito de retenção. [42:  Essas se autorizadas pelo locador.] 
Diante da imperiosa necessidade e premência de reformar o imóvel para que pudesse ser utilizado na finalidade pretendida, em vez de se estabelecer cláusula sobre as obras/benfeitorias a serem realizadas e a forma de indenização, os responsáveis não apenas nada fizeram constar do contrato a esse respeito, como inseriram cláusula expressa de não ressarcimento das benfeitorias, de qualquer espécie[footnoteRef:43]. [43:  Peça 1, p. 11, do TC Processo 020.802/2016-1.] 
"9.1 Toda e qualquer benfeitoria autorizada pela 'LOCADORA', ainda que útil, necessária ou voluptuária, ficará automaticamente incorporada ao imóvel, sem prejuízo do disposto no item 7.1.4 da Cláusula Sétima, deste instrumento, não podendo o LOCATÁRIO pretender qualquer indenização ou ressarcimento, bem como arguir direito de retenção pelas mesmas, salvo se acordado entre as partes." (destaquei) 
A empresa locadora, com relação a essa cláusula (não ressarcimento das benfeitorias) , nega haver qualquer ilegalidade ou violação a princípios, tendo em vista que a prática seria facultada pela Lei 8.245/1991[footnoteRef:44]. [44:  Peça 22, p. 12-13.] 
"29. (...) não há justificativa jurídica para se responsabilizar a empresa contratante em razão do fato acima transcrito. A previsão de vedação de ressarcimento por benfeitorias é uma prática corriqueira no mercado de locações, sendo expressamente autorizado pela Lei 8245/91 (Lei do Inquilinato) .
30. O art. 35, da Lei 8.245/91 é claro ao admitir expressa disposição em contrário, no sentido de vedar o ressarcimento por benfeitorias. Confira-se:
'Art. 35. Salvo expressa disposição contratual em contrário, as benfeitorias necessárias introduzidas pelo locatário, ainda que não autorizadas pelo locador, bem com as úteis, desde que autorizadas, serão indenizáveis e permitem o exercício do direito de retenção.'
31. A cláusula contratual que vedou o ressarcimento por benfeitorias, ainda que expressamente autorizadas, tem amparo no art. 35, da Lei 8.245/91. Logo, não poderia a empresa requerente ser responsabilizada, visto que a cláusula contratual em questão tem amparo legal."
Em sua defesa, os gestores também alegam ter aplicado a exceção prevista no mencionado art. 35 da Lei 8.245/1994 (Lei do Inquilinato) , que desobriga o locador de indenizar ou ressarcir o locatário pelas benfeitorias realizadas.
Sobre esse ponto, reproduzo análise da instrução:
88. No caso de locação de imóvel pelo poder público, considerando a aplicação subsidiária das regras do direito privado, não pode o gestor, ao arrepio das normas de direito público, dispor dos bens públicos. A lei do inquilinato traz como regra, em seu art. 35, que as benfeitorias necessárias realizadas pelo locatário, ainda que não autorizadas pelo locador, bem como as úteis, desde que autorizadas, serão indenizáveis e permitirão o exercício do direito de retenção. A exceção é justamente a possibilidade de as partes disporem de forma contrária no instrumento contratual. 
89. Contudo, como dito, o gestor público não pode pactuar algo que seja contrário ao interesse público, como, por exemplo, celebrar um contrato de locação em que as benfeitorias sejam custeadas pelo contratante, por força do ajuste e amparado na exceção legalmente prevista, mas que se configurem onerosas. Se assim o fizer, restará caracterizado um ato de gestão antieconômico, passível de reprovação pelos órgãos de controle. Logo, não basta ao administrador público invocar uma exceção legal, é preciso, ainda, demonstrar a economicidade e a razoabilidade da solução adotada. (grifei) 
A argumentação dos responsáveis é, como visto, insustentável. 
Se não tivesse sido estabelecida a cláusula de não ressarcimento, as benfeitorias necessárias (ainda que não autorizadas) e as úteis (autorizadas) seriam indenizáveis, sendo permitido o direito de retenção.
A cláusula contratual inverteu essa lógica: nada seria indenizado, ainda que necessário e útil, a menos que houvesse acordo nesse sentido. Nenhum acordo foi estabelecido.
Não foram apresentadas quaisquer justificativas para o Sesc/AM não se ressarcir dos valores despendidos na extensa reforma realizada no imóvel, e da qual, presumivelmente, pouco se beneficiaria ao longo de um contrato que vigeria por apenas 24 meses. 
Esse injustificado arranjo possibilitou que o patrimônio da empresa locadora, de propriedade do dirigente do Sesc/AM, fosse aumentado em cerca de R$ 680 mil (valor histórico) , pois não houve qualquer ressarcimento das despesas incorridas, configurando, como bem compreendeu a unidade instrutiva, enriquecimento sem justa causa e prejuízo aos cofres do serviço social autônomo.
Para viabilizar tal arranjo:
1) omitiu-se no processo de contratação que o imóvel a ser locado era de propriedade da empresa do Sr. José Roberto Tadros;
2) omitiu-se no instrumento contratual que o imóvel não estava em condições de receber o locatário e que uma reforma ampla seria necessária;
3) instituiu-se cláusula de renúncia ao direito de indenização de benfeitorias;
4) omitiram-se as partes em estabelecer acordo para ressarcir o locatário, como possibilitavam a lei e o contrato.
Desse modo, os responsáveis movimentaram a entidade para alugar e reformar um imóvel deteriorado de propriedade da empresa de seu dirigente, sem direito a indenização, para nele se instalar, por um período estimado em dois anos, sem qualquer transparência a respeito. No processo, como se viu, fatos e condições essenciais foram omitidos.
Todo o caso se reveste de gravidade, uma vez que a transação foi realizada em benefício pessoal do então presidente do Sesc/AM, que atuou, direta e indiretamente nos dois polos do contrato, em inequívoco conflito de interesses e violação da legalidade e da moralidade administrativa, sendo a reforma do prédio, de propriedade de sua empresa, realizada sem direito a ressarcimento, autorizada pelo responsável, na condição de presidente do Conselho Regional[footnoteRef:45]. [45: Peça 39, p. 1, do TC Processo 020.802/2016-1.] 
Reconhecimento dessa ilícita confusão de interesses pode ser visto no documento juntado aos autos pelo Sr. José Roberto Tadros, antes da apreciação da conversão da representação (TC Processo 020.802/2016-1) em tomada de contas especial (presente processo) , em que o gestor demonstra ter atuado em nome do Sesc/AM, na condição de então presidente, e, também, como proprietário da empresa locadora[footnoteRef:46]. [46:  Peça 60 do TC Processo 020.802/2016-1.] 
"2. Ocorre que após a instauração da presente Representação, o representado José Roberto Tadros, demonstrando extrema boa-fé providenciou a rescisão do então contrato de locação que motivou a fiscalização/representação. Incontinente e pautado na boa fé, determinou fosse celebrado contrato de comodato não oneroso, em favor do SESC/AM, por um período de 48 meses, totalmente gratuito, e que se iniciou em fevereiro de 2017, portanto já decorridos 34 meses de duração do referido comodato;
3. Com este gesto imaginou o Senhor Jose Roberto Tadros, que estaria compensando os valores pagos a título de aluguel e reforma feita pelo SESC/AM, em proveito do próprio. Esse valor chegaria ao montante de quase R$ 1.500.000,00, ao final dos 48 meses." (destaquei) 
Adiante, em outra linha de argumentação para afastar a existência de dano, a Tropical Comércio de Derivados de Petróleo afirma que os preços praticados estariam em conformidade com o mercado e que, com a utilização gratuita do imóvel pelo Sesc/AM, por força do contrato de comodato firmado em 2/2/2017 (tema sobre o qual me manifestarei a seguir) "qualquer custo considerado irregular pelos órgãos de controle já foi sanado, uma vez que durante esse período de uso não remunerado do imóvel, o Sesc/AM já se ressarciu plenamente"[footnoteRef:47]. [47:  Peça 22, p. 11.] 
A empresa (de propriedade do Sr. José Roberto Tadros) alega, também, que não pode ser responsabilizada por falta de diligência na aplicação de recursos do Sesc/AM (presidido pelo Sr. José Roberto Tadros) , pois não teria atribuição legal ou contratual para decidir sobre a utilização de verbas daquela entidade[footnoteRef:48]. [48:  Peça 22, p. 5-6.] 
Esse raciocínio implica que, no entender da empresa, a responsabilidade pela falta de diligência na aplicação de recursos do Sesc/AM, que a beneficiou, é atribuível ao seu sócio administrador e sócio majoritário, presidente da entidade que lhe proporcionou o benefício ilícito.
A empresa locadora, portanto, segundo o raciocínio que expendeu, beneficiou-se ilicitamente de ações ilegais de seu sócio enquanto dirigente da entidade locatária, mas defende que não pode responder pelo dano decorrente dessas ações. 
Em resumo, o locatário Sesc/AM, presidido pelo Sr. José Roberto Tadros, e a locadora Tropical Distribuidora de Derivados de Petróleo, de propriedade do Sr. José Roberto Tadros, sócio-gerente: 
a) primeiramente, omitiram do contrato de locação que seria realizada ampla reforma no imóvel e declararam, no instrumento contratual, que o imóvel se encontrava em perfeitas condições de funcionamento;
b) depois, com clara consciência da necessidade da imprescindibilidade da reforma, cuidaram, dado o disposto no art. 35 da Lei 8.245/91 acima transcrito de, expressamente, afastar a obrigação da locadora de indenizar gastos incorridos pelo locatário, Sesc/AM, para realização de obras necessárias e úteis, prevista no referido dispositivo legal;
c) em seguida, com ampla e onerosa reforma já em andamento, não promoveram acordo de ressarcimento, que poderia ser celebrado, como previsto no contrato - mas não foi -, aumentando o valor do imóvel locado, em benefício direto da empresa e indireto de seu sócio majoritário, que nada despendeu na reforma, inteiramente custeada com recursos da entidade paraestatal, sem direito a indenização;
d) a reforma transcorreu ao longo de toda a vigência do contrato de locação, período em que o Sesc/AM pagou aluguéis sem poder se instalar num imóvel cuja cláusula quarta do contrato afirmava que seria recebido pelo locatário "em perfeitas condições de funcionamento". 
IV.1O comodato e a inexistência de compensação e elisão do dano
Conforme se viu, durante a vigência do contrato de locação, de 1/2/2015 a 1/2/2017, o Sesc/AM pagou aluguéis e arcou com despesas de reforma do imóvel, não ressarcidas. A razão para tal locação de 24 meses - transferência das atividades educacionais - não ocorreu. Nenhum benefício auferiu no bojo desse contrato. Uma vez encerrada a locação, o dano já estava materializado, pois o contrato não cumpriu seu objetivo.
É importante destacar que o contrato de locação se encerrou com as obras de reforma ainda em andamento: o imóvel somente viria a estar pronto para ocupação dezessete meses depois. 
Sobre o comodato: primeiramente, em documento acostado aos autos da representação original[footnoteRef:49], datado de 30/11/2019, o representante do Sr. José Roberto Tadros consignou: [49:  Peça 60 do TC Processo 020.802/2016-1.] 
"Ocorre que após a instauração da presente Representação, o representado José Roberto Tadros, demonstrando extrema boa-fé providenciou a rescisão do então contrato de locação que motivou a fiscalização/representação. Incontinente e pautado na boa fé, determinou fosse celebrado contrato de comodato não oneroso, em favor do SESC/AM, por um período de 48 meses, totalmente gratuito, e que se iniciou em fevereiro de 2017, portanto já decorridos 34 meses de duração do referido comodato". (destaquei) 
Depois, nas alegações de defesa apesentada nesta tomada de contas especial, datada de 10/2/2020, pouco mais de dois meses depois, a defesa do Sr. José Roberto Tadros e da Sra. Simone Souza fez afirmação distinta: o contrato de comodato teria derivado de um acordo entre as partes "que convolou o contrato de locação em comodato"[footnoteRef:50]:  [50:  Peça 16, p. 27.] 
" (...) . já houve acordo entre as partes, celebrado a mais de 3 (três) anos (fevereiro de 2017) , que convolou o contrato de locação em comodato (docs. 01, 02 e 03) , assegurando à administração regional do SES/AM utilizar o imóvel objeto das benfeitorias gratuitamente para atende as suas finalidades institucionais até 01/02/2021" 
Diferentemente do que foi afirmado tanto em 11/2019 quanto em 02/2020, não houve nem rescisão do contrato de locação nem "convolação" de um contrato em outro, pois o contrato de locação simplesmente tinha chegado ao seu termo final, em 1/2/2017, sendo o contrato de comodato celebrado em 2/2/2017.
Sobre o "acordo entre as partes", não mencionado na petição de 11/2019, não há nos autos qualquer registro a respeito. Os responsáveis não o anexaram às suas alegações de defesa. 
No contrato de comodato, outras irregularidades. 
Antes de reportá-las é pertinente trazer à baila a análise procedida pela Secex/AM a respeito[footnoteRef:51]: [51:  TC Processo 020.802/2016-1, peça 49.] 
"9.14. Sendo assim, a contratação realizada viola gravemente os princípios da legalidade, moralidade e impessoalidade, os quais norteiam a condução dos negócios públicos. A celebração posterior de contrato de comodato e de aditivos entre a empresa e o Sesc/AM não elide as irregularidades constatadas neste processo de representação, tendo em vista inclusive a sua precariedade, prevista na cláusula décima primeira, alínea 'b' (peça 38, p. 3) ". (destaquei) 
O caráter precário do comodato, mencionado pela unidade instrutiva, advém do teor da referida alínea "b" da cláusula décima primeira: "As partes poderão rescindir o presente contrato: b) pela comodante, a qualquer momento, mediante aviso expresso e escrito, com antecedência mínima de 90 (noventa) dias". 
Como disse, não há registro nos autos de que o contrato de comodato tenha sido firmado como resultado de um acordo. Não há qualquer análise jurídica nem econômico-financeira a respeito, tampouco fundamentação para a celebração desse instrumento.
O contrato de comodato, celebrado inicialmente para viger tão somente por doze meses[footnoteRef:52], e de forma precária, não visava efetivar acordo, inexistente, mas permitir que o Sesc/AM finalizasse as obras de reforma, com aparência de legalidade. O comodato não resultou de um "acordo entre partes". [52:  Peça 17.] 
Como agravante, o Sesc/AM, novamente, agora na vigência de um contrato de comodato de doze meses, não podia alcançar o declarado objetivo de transferir as atividades educacionais para imóvel alugado, haja vista que ainda transcorria a reforma.
Pode-se ver na peça 41 do TC Processo 020.802/2016-1 que as obras ainda perdurariam até fevereiro de 2018, e o recebimento definitivo só viria a ocorrer em maio de 2018, dezessete meses depois de encerrado o contrato de locação.
Em 1/2/2018 encerrar-se-ia o novo vínculo jurídico entre o Sesc e a empresa Tropical. As obras, porém, ainda não estavam concluídas. Assim, em 29/1/2018, o contrato de comodato foi prorrogado por mais 12 meses[footnoteRef:53].  [53:  Peça 38, p. 5-6, do TC Processo 020.802/2016-1.] 
Essa prorrogação, uma vez mais, fazia-se necessária para a finalização das obras, e não para dar curso a qualquer tipo de acordo. O termo de recebimento provisório viria a ser firmado em 21/3/2018[footnoteRef:54] e o termo definitivo somente em 29/5/2018[footnoteRef:55]. [54:  Peça 42 do TC Processo 020.802/2016-1. ]  [55:  Peça 42, p. 4] 
Em 19/12/2018, por meio do 2º termo aditivo, o comodato foi estendido por mais 24 meses, com previsão de encerramento em 1º/2/2021[footnoteRef:56]. [56:  Peça 19.] 
Não se tem registro do momento em que as atividades educacionais começaram efetivamente a ser realizadas no imóvel. Pode-se ter como certo que no período de 2/2/2107 a 29/05/2018, o Sesc/AM não se beneficiou nem mesmo do comodato para fins de execução dessas atividades, o que era o objetivo inicial do contrato de locação.
No dia 2/12/2019, quando já conhecida a proposta da unidade instrutiva pela conversão do processo de representação em tomada de contas especial, e quando aquele processo já estava pautado para julgamento no dia 5/12/2019, foram juntados aos autos carta do Sr. José Roberto Tadros, representando sua empresa, Tropical Comércio de Derivados de Petróleo, data de 27/11/2019, conforme o seguinte excerto[footnoteRef:57]: [57:  Peça 59 do TC Processo 020.802/2016-1.] 
Cabe, inicialmente, ressaltar as afirmações incorretas presentes nesse documento. 
A locação do imóvel no período de 1/2/2015 a 1/2/2017 não atendeu a "atividade de educação complementar", uma vez que o Sesc/AM não ocupou o imóvel, muito embora estivesse pagando aluguel e gastando com a reforma. 
A afirmação de que o imóvel estava sendo utilizado desde fevereiro de 2017 não é verdadeira. Como demonstrado, o Sesc/AM, até maio de 2018, quando foi expedido o termo de recebimento definitivo, não poderia ter utilizado o imóvel para suas finalidades educacionais, nem há registro nos autos de quando isso ocorreu.
Em seguida, é necessário ressaltar que o dirigente, reconhecendo o benefício em proveito próprio (vide item 85 acima) , indica, nos últimos parágrafos, sua pretensão de fazer o ressarcimento mediante depósito na conta bancária do Sesc/AM: " (...) decido por ressarcir os valores dispendidos pelo Departamento Regional do Sesc Amazonas, os quais somam o montante de R$ 965.076,44 (...) aguardo o aceite e os procedimentos de informação de número de conta para as demais providências".
Em 28/11/2019, dia seguinte à data dessa carta, 27/11/2019, sem base em qualquer análise fática ou jurídica, sem base no devido processo administrativo de identificação e apuração débito a ser ressarcido, e sem apresentar justificativa para assim proceder, o Sr. Aderson Santos da Frota, presidente em exercício do Conselho Regional do Sesc/AM, em decisão pessoal, "ad referendum do CR", resolve "dar aceite na proposta de ressarcimento, no montante de R$ 965.076,44 formulada pelo Sr. José Roberto Tadros"[footnoteRef:58]. Os considerandos de sua decisão correspondem às informações prestadas na petição, tão somente. [58:  Peça 61 do TC Processo 020.802/2016-1.] 
Não consta nos autos que, uma vez "aceita" a proposta de ressarcimento, tenham o Sr. José Roberto Tadros ou sua empresa, a Tropical Comércio de Derivados de Petróleo depositado o valor correspondente na conta bancária do Sesc/AM.
O ressarcimento não foi feito, apesar de haver sido indicado na carta que o responsável pretendia realizá-lo mediante depósito em conta bancária. O que se desejava, de fato, era dar por compensado o prejuízo oriundo da locação/reforma com o contrato de comodato, mas não se fez consignar esse objetivo na proposta de ressarcimento e tampouco na decisão do presidente em exercício do conselho regional que a aceitou, pretensamente para ser concretizada mediante depósito bancário. 
Na petição constante dos autos da representação original[footnoteRef:59], datada de 30/11/2019, o representante do Sr. José Roberto Tadros explica a intenção que não se consignou naqueles documentos: [59:  Peça 60 do TC Processo 020.802/2016-1.] 
"Com este gesto [contrato de comodato] imaginou o Senhor Jose Roberto Tadros, que estaria compensando os valores pagos a título de aluguel e reforma feita pelo SESC/AM, em proveito do próprio. Esse valor chegaria ao montante de quase R$ 1.500.000,00, ao final dos 48 meses;
 (...) 
No dia 28.11.2019, o Presidente do Conselho Regional do SESC/AM, considerando que o parecer da SECEX determinava a devolução do referido valor e, ainda, que havia sido demonstrada a boa-fé em todo o procedimento da locação do imóvel e compensação com contrato de comodato não oneroso, resolveu baixar a Resolução SESC/AM 226/2019, para aceitar a proposta de devolução do montante proposto pelo Requerente, a título de ressarcimento pelo pagamento de aluguéis e obras de adaptação do prédio locado, feitas em favor do próprio SESC (doc. 02) ";
Do mesmo modo, contrariamente à intenção declarada pelo Sr. José Roberto Tadros expressa em sua mencionada petição de 27/11/2019, as defesas de todos os responsáveis, apresentadas em 2/2020, negam que tenham qualquer responsabilidade de ressarcir o Sesc/AM.
A defesa da empresa Tropical sustenta, ao final, que "as condutas imputadas à empresa não geram qualquer nexo de causalidade que justifique a imputação de responsabilidade solidária". 
As alegações de defesa apresentadas pelo representante do Sr. José Roberto Tadros e da Sra. Simone Guimarães encerram-se afirmando ser inquestionável o "fato de que a relação jurídica estabelecida entre a empresa Tropical Comércio de Derivados e Petróleo e a Administração Regional do Sesc/AM não acarretou nenhum dano patrimonial a esta". 
Portanto, visto esse contexto, há indícios de que tanto a proposta de ressarcimento, supostamente mediante depósito bancário, feita pelo Sr. José Roberto Tadros, em 27/11/2019, e a sua aceitação, no dia seguinte, em decisão pessoal, pelo presidente em exercício do conselho regional, sem qualquer suporte analítico e jurídico, visavam induzir esta Corte a não decidir, na sessão do dia 5/12/2019, pela conversão da representação em tomada de contas especial.
A ilegalidade do contrato de locação, as graves infrações ao regulamento de licitações e contratos do Sesc/AM e o dano ao erário havido no contrato de locação, no âmbito do qual a entidade não colheu absolutamente nenhum benefício, estão devidamente demonstrados, assim como os ganhos financeiros e econômicos injustificados, sem causa, auferidos pela empresa Tropical de propriedade do Sr. José Roberto Tadros, seu sócio administrador e majoritário, reconhecidos por ambos na petição anteriormente analisada.
Do ponto de vista formal, considerando o teor da carta e o da mencionada resolução, nem o Sr. José Roberto Tadros formulou proposta de se ter por compensado o prejuízo com o contrato de comodato, nem o aceite dado à proposta consignou que o ressarcimento se daria dessa maneira.
O que se pode ter desses documentos é exclusivamente o aceite de uma proposta de ressarcimento a ser realizado mediante depósito bancário, haja vista o teor do final da petição: "aguardo o aceite e os procedimentos de informação de número de conta para as demais providências".
Passo à discussão do comodato e de seu suposto "efeito compensatório".
Os referidos "efeitos compensatórios" do contrato de comodato são meras conjecturas de defesa, sem base documental nem memória de cálculo, ou qualquer manifestação técnica e jurídica da entidade lesada.
Nesse aspecto repiso que não há registro algum de que o contrato de comodato, em 2/2/2017, tenha sido assinado como medida compensatória pelos pagamentos indevidos feitos à empresa e pelo benefício por ela auferido com a reforma do imóvel. 
Aliás, nem mesmo o responsável Sr. José Roberto Tadros fez menção à existência desse acordo na carta/proposta de ressarcimento que endereçou ao presidente em exercício do conselho regional.
O comodato, portanto, não se prestou a qualquer compensação nem juridicamente poderia ser utilizado para esse fim.
A realidade que sobreleva dos autos é que, estando sob o escrutínio desta Corte a locação ilegal de imóvel da empresa do dirigente, a prorrogação não era mais viável. O comodato foi, então, o subterfúgio engendrado para manter um vínculo jurídico entre o Sesc/AM e a empresa Tropical para que as obras de reforma custeadas pela então locatária pudessem ser concluídas e pagas pela entidade. 
Quanto à mencionada decisão pessoal do presidente em exercício do conselho regional, Sr. Anderson Santos da Frota, as afirmações inverídicas, a completa falta de base jurídica e factual para um acordo dessa natureza, a inexistência de processo administrativo regular, a inexistência de justificativa de urgência para que a decisão tivesse que ser tomada em um único dia, não permitem que se possa tomá-la em consideração. Além do mais, não cabe a este Tribunal proceder à avaliação de qualquer tipo de compensação que os responsáveis não lograram justificar, demonstrar e tampouco formalizar. Não existe processo de acordo.
Sobre a possibilidade de compensação de débitos oriundos de condenação de ressarcimento de dano ao erário apurado em tomada de contas especial, ad argumentandum tantum, não identifico, especificamente, precedente desta Corte que permita a compensação com a cessão de imóvel em comodato. Há, porém, decisões de algum modo correlacionadas.
Em decisão em que se examinava pedido de compensação de débito de responsável com crédito salarial, o entendimento firmado no voto condutor do Acórdão 3408/2007-TCU-Primeira Câmara, de relatoria do ministro-substituto Marcos Bemquerer, foi no seguinte sentido:
"6. Essas razões me levam a crer que a compensação de débito apurado em processo de contas com crédito salarial, na falta de autorização legal específica, não deve ser deferida em processo de controle externo, sob pena de comprometer a segurança jurídica na recuperação do débito e o próprio fluxo processual."
O Tribunal também tem precedentes no sentido da impossibilidade de se compensarem créditos tributários em favor de particulares contra as dívidas devidas à União em razão de condenações pecuniárias impostas em processo de controle externo, conforme se lê nos seguintes enunciados de jurisprudência:
"Não devem ser abatidos dos débitos imputados pelo TCU os valores retidos no pagamento de faturas a título de tributos, cabendo à empresa contratada, credora dos eventuais tributos indébitos, buscar sua restituição junto aos órgãos próprios (Acórdão 2827/2016-TCU-Plenário, Ministra Ana Arraes) .
Não há fundamento legal para a compensação de débito imputado pelo TCU com créditos que o responsável eventualmente tenha contra a Fazenda Nacional, ainda que estes sejam decorrentes de decisão judicial transitada em julgado (Acórdão 1935/2014-TCU-Plenário, ministro Benjamin Zymler) ."
A pretendida utilização do contrato de comodato como "instrumento compensatório" apenas corrobora as conclusões sobre a ocorrência de benefício indevido auferido sem justa causa diretamente pela empresa do Sr. José Roberto Tadros e indiretamente pelo responsável, como seu sócio majoritário.
Além da ausência de fundamento legal ou jurisprudencial, a pretensão compensatória carece de sentido jurídico.
Comodato não é instituto jurídico que, por si só, gera direitos creditórios do comodante em relação ao comodatário[footnoteRef:60]. E não se pode pretender utilizá-lo nem dar guarida à sua utilização para finalidades outras a que não se presta, muito menos demandar que esta Corte o faça. [60:  Código Civil, art. 579. O comodato é o empréstimo gratuito de coisas não fungíveis.] 
O comodante, ao ceder bem em comodato, não tem perante o comodatário direitos de compensação de dívida que porventura tenha com ele, quantificável pelo benefício econômico auferido pelo comodatário com o comodato, pois isso significaria desnaturar a feição não onerosa do instituto.
Não sendo o débito apurado nesta TCE objeto de quitação financeira, qualquer outra forma admitida para obtenção do ressarcimento deverá ser (e haveria de ser) objeto de celebração do instrumento pertinente, lastreada em fundamentação jurídica e demonstração dos cálculos financeiros e econômicos necessários, produzidos pelos órgãos ou pessoas competentes, sob pena de responsabilidade a quem der causa a quitação do débito ilegal ou ilegítima.
A forma de pagamento ou extinção da dívida oriunda do contrato de locação é tema objeto da execução do título extrajudicial proveniente deste acórdão.
Uma transação nebulosa como a objeto deste processo, assemelhada ao financiamento público de uma obra em um imóvel privado, deve ser fortemente desencorajada, sob risco de disseminação de riscos morais de toda natureza.
Dar curso à intentada pretensão de ter por havida a compensação do dano, significaria para esta Corte de Contas, no contexto narrado, contemporizar com a conduta ilícita dos responsáveis, sobretudo quando o próprio instrumento dessa pretensão, o comodato, está envolto em informações inverídicas, falta de transparência e absoluta inexistência de base material, jurídica e procedimental para ser utilizado, extraordinariamente, com a finalidade de compensar benefícios ilicitamente obtidos dos cofres do Sesc/AM no contrato de locação, celebrado com grave e flagrante violação da ordem jurídica e da moralidade administrativa.
Uma vez que não foram trazidos aos autos elementos que descaracterizassem as irregularidades ensejadoras da instauração desta tomada de contas especial, impõe-se rejeitar as alegações de defesa de todos os responsáveis. 
Consequentemente, as contas do Sr. José Roberto Tadros e da Sra. Simone de Souza Guimarães devem ser julgadas irregulares, condenando-os ao recolhimento do débito, em solidariedade com a empresa Tropical Comércio de Derivados de Petróleo Ltda., bem como aplicando-lhes, individualmente, a multa prevista no art. 57 da Lei 8.443/1992.
À empresa Tropical Comércio de Derivados de Petróleo deve ser aplicada a multa de 30% do débito original monetariamente corrigido até esta data. Ao Sr. José Roberto Tadros e à Sra. Simone Souza Guimarães, multas nos percentuais de 30% e 15%, respectivamente, sobre a mesma base.
Em relação às audiências, cujas razões de justificativa foram rejeitadas (seção II desta proposta de deliberação) , cabe a aplicação de multa com base no art. 58, II, da Lei Orgânica do Tribunal, que proponho seja de R$ 50.000,00 para o Sr. José Roberto Tadros e de R$ 30.000,00 para a Sra. Simone Souza Guimarães.
Diante do exposto, manifesto-me pela aprovação do acórdão que ora submeto à apreciação deste Colegiado.
TCU, Sala das Sessões Ministro Luciano Brandão Alves de Souza, em 1º/6/2021.
Weder de Oliveira
Relator